ACORDAO-COMPLETO-2483620

ACÓRDÃO 15127/2021 ATA 33/2021 - PRIMEIRA CÂMARA

VISTOS, relatados e discutidos estes autos de Tomada de Contas Especial instaurada pelo Fundo Nacional de Desenvolvimento da Educação - FNDE, em desfavor do Sr. Leonardo Barroso Coutinho, Prefeito do Município de Caxias/MA (gestão 2013-2016) , em razão de irregularidades na aplicação dos recursos repassados àquele Município, no âmbito do Programa Nacional de Apoio ao Transporte do Escolar - PNATE, no exercício de 2014, 
ACORDAM os Ministros do Tribunal de Contas da União, reunidos em sessão de 1ª Câmara, ante as razões expostas pelo Relator, em:
9.1. declarar nula a audiência do Sr. Othon Luiz Machado Maranhão promovida nos presentes autos;
9.2. autuar processo apartado, da espécie representação, constituído a partir das peças desta TCE ou do TC Processo 027.752/2018-6, determinando-se, com base nos arts. 157 e 250, inciso IV, do Regimento Interno/TCU, a realização de audiência do Sr. Othon Luiz Machado Maranhão, em relação aos indícios de simulac¿a¿o de licitac¿a¿o com frustrac¿a¿o ao cara¿ter competitivo no a¿mbito do Prega¿o Presencial 3/2013 (fraude à licitação) , na qual o objeto foi separado em sete lotes distintos, sendo que para cada rota (item efetivamente licitado) houve apenas uma licitante interessada entre as doze participantes;
9.3. rejeitar parcialmente as alegações de defesa apresentadas pelos Srs. Leonardo Barroso Coutinho e Pedro de Sousa Primo Neto;
9.4. julgar irregulares as contas dos Srs. Leonardo Barroso Coutinho e Pedro de Sousa Primo Neto, nos termos dos arts. 1º, inciso I, 16, inciso III, alíneas "b" e "c", e §2º, da Lei 8.443/1992, c/c os arts. 19 e 23, inciso III, dessa Lei, condenando-os, solidariamente, ao pagamento das importâncias a seguir especificadas, atualizadas monetariamente e acrescidas dos juros de mora, calculadas a partir das datas discriminadas até a data da efetiva quitação do débito, fixando-lhes o prazo de quinze dias, para que comprovem, perante o Tribunal, o recolhimento das referidas quantias aos cofres do Fundo Nacional de Desenvolvimento da Educação, nos termos do art. 23, inciso III, alínea "a", da citada Lei, c/c o art. 214, inciso III, alínea "a", do Regimento Interno/TCU:
	Valor histórico (R$) 
	Data de ocorrência

	61.355,20
	2/9/2014

	69.558,03
	2/10/2014

	69.558,03
	4/11/2014

9.5. aplicar aos Srs. Leonardo Barroso Coutinho e Pedro de Sousa Primo Neto, individualmente, a multa prevista no art. 57 da Lei 8.443/1992, c/c o art. 267 do Regimento Interno/TCU, no valor de R$ 30.000,00, fixando-lhes o prazo de quinze dias, a contar das respectivas notificações, para que comprovem, perante o Tribunal (art. 214, inciso III, alínea "a", do Regimento Interno/TCU) , o recolhimento das dívidas aos cofres do Tesouro Nacional, atualizadas monetariamente desde a data deste Acórdão até a dos efetivos recolhimentos, se pagas após o vencimento, na forma da legislação em vigor;
9.6. autorizar, desde logo, a cobrança judicial das dívidas, caso não atendidas as notificações, na forma do disposto no art. 28, inciso II, da Lei 8.443/1992;
9.7. enviar cópia deste Acórdão à Procuradoria da República no Estado do Maranhão, nos termos do § 3º do art. 16 da Lei 8.443/1992, c/c o § 7º do art. 209 do Regimento Interno/TCU, para adoção das medidas cabíveis;
9.8. enviar cópia deste Acórdão aos responsáveis, à Prefeitura Municipal de Caxias/MA e ao Fundo Nacional de Desenvolvimento da Educação, para ciência; e
9.9. apensar cópia desta deliberação ao TC Processo 027.752/2018-6.

Tomada de Contas Especial instaurada pelo Fundo Nacional de Desenvolvimento da Educação em razão de não comprovação da regular aplicação dos recursos repassados pela União, para atendimento ao Programa Nacional de Apoio ao Transporte Escolar (Pnate), função EDUCAÇÃO (nº da TCE no sistema: 344/2017).

Primeira Câmara

Prefeitura Municipal de Caxias - MA.

3. Interessados/Responsáveis:
3.1. Interessado: Fundo Nacional de Desenvolvimento da Educação (00.378.257/0001-81).
3.2. Responsáveis: Leonardo Barroso Coutinho (XXX.726.853-XX); Othon Luiz Machado Maranhão (XXX.687.103-XX); Pedro de Sousa Primo Neto (XXX.736.421-XX).

13.1. Ministros presentes: Walton Alencar Rodrigues (Presidente), Benjamin Zymler, Vital do Rêgo e Jorge Oliveira.
13.2. Ministros-Substitutos presentes: Augusto Sherman Cavalcanti (Relator) e Weder de Oliveira.

ACORDAO-COMPLETO-2519984

Acórdão 20/2022 - Primeira Câmara

AUGUSTO SHERMAN

Adoto, como relatório, excerto da instrução elaborada por Auditor Federal lotado na SecexTCE (peça 59) , anuída pelos dirigentes da unidade (peças 60-61) , bem como o derradeiro Parecer do MP/TCU (peça 76) , parcialmente divergente, da lavra do e. Procurador Rodrigo Medeiros de Lima: 
	"INTRODUÇÃO
1.	Cuidam os autos de tomada de contas especial instaurada pelo Fundo Nacional de Desenvolvimento da Educação - FNDE, em desfavor do Sr. Leonardo Barroso Coutinho, Prefeito do município de Caxias/MA (gestão 2013-2016) , em razão de irregularidades na aplicação dos recursos repassados ao município de Caxias/MA, no âmbito do Programa Nacional de Apoio ao Transporte do Escolar - PNATE, no exercício de 2014, que teve por objeto custear a oferta de transporte escolar aos alunos da educação básica pública, residentes em área rural, com o objetivo de garantir o acesso à educação.
HISTÓRICO 
2.	Para a execução do PNATE/2014, o FNDE repassou, ao município de Caxias/MA, a importância total de R$ 556.464,24, conforme relação de ordens bancárias (peça 3) . Os valores foram creditados na conta específica ao longo do exercício de 2014, conforme registros em extrato bancário da conta específica do programa (peça 8) .
3.	A prestação de contas foi apresentada em 5/3/2015, conforme registro no Sistema de Gestão de Prestação de Contas - SIGPC (peça 17, p. 13) , e foi analisada pelo Parecer 679/2017/DAESP/COPRA/CGCAP/DIFIN (peça 9) .			
4.	O fundamento para a instauração da presente tomada de contas especial, conforme apontado no Parecer 679/2017/DAESP/COPRA/CGCAP/DIFIN (peça 9) , decorre das seguintes irregularidades:
4.1.	 superfaturamento em contratos de locação de veículos;
4.2.	 má qualidade da frota de veículos contratados para o transporte escolar;
4.3.	impropriedades na instrução de processos licitatórios;
4.4.	vínculo entre gestores municipais, vereadores, empresas contratadas e prestadores do serviço de transporte escolar;
4.5.	simulação de licitação com frustração ao caráter competitivo;
4.6.	imprecisão na definição dos custos mensais apresentados no Pregão Presencial 003/2013;
4.7.	ausência de capacidade operacional das empresas contratadas;
4.8.	sub-rogação total e pessoal de prestação de serviços de transporte escolar; e
4.9.	inexistência de equipe de fiscalização dos contratos.
5.	Por meio do Ofício 22210/2016/Daesp/Copra/Cgcap/Difin-FNDE (peça 11, p. 4-5) e respectivo Aviso de Recebimento (peça 12, p. 1) , o Órgão Instaurador notificou o responsável acerca das irregularidades em apuração, requerendo as providências devidas ou a devolução dos recursos.
6.	Diante do não saneamento das irregularidades apontadas e da não devolução dos recursos, instaurou-se a Tomada de Contas Especial. No Relatório de TCE 391/2017  DIREC/COTCE/CGCAP/DIFIN-FNDE/MEC (peça 18) , concluiu-se que o prejuízo importaria no valor total dos recursos repassados, acrescido do saldo do exercício de 2013 (R$ 28.341,08) , imputando-se a responsabilidade ao Sr. Leonardo Barroso Coutinho (CPF XXX.726.853-XX) , Prefeito do município de Caxias/MA (gestão 2013-2016) , em razão de irregularidades na aplicação dos recursos do PNATE/2014.
7.	O Relatório de Auditoria 446/2018, da Controladoria-Geral da União (peça 19) , também chegou às mesmas conclusões.
8.	Após serem emitidos o Certificado de Auditoria, o Parecer do Dirigente de Controle Interno e o Pronunciamento Ministerial (peças 20, 21 e 22) , o processo foi remetido a esse Tribunal.
9.	Na instrução de peça 23, analisando-se os documentos nos autos, concluiu-se pela necessidade de realização de citação do Sr. Leonardo Barroso Coutinho.
10.	Realizada a citação, o Sr. Leonardo Barroso Coutinho apresentou defesa, conforme documento de peças 33 e 35-42.
11.	Em instrução de peça 43, após análise das alegações de defesa apresentadas pelo responsável, concluiu-se pelo afastamento da irregularidade referente ao superfaturamento em contratos de locação de veículos e ao vínculo entre gestores municipais, vereadores, empresas contratadas e prestadores do serviço de transporte escolar.
12.	Entretanto, permaneceram as seguintes irregularidades, que redundaram na ausência de comprovação sobre a adequação e a regularidade dos dispêndios realizados, o que comprometeu o atingimento dos objetivos do PNATE/2014:
12.1.		má qualidade da frota de veículos contratados para o transporte escolar;
12.2.		impropriedades na instrução de processos licitatórios;
12.3.		simulação de licitação com frustração ao caráter competitivo;
12.4.		imprecisão na definição dos custos mensais apresentados no Pregão Presencial 3/2013;
12.5.		ausência de capacidade operacional das empresas contratadas;
12.6.		sub-rogação total e pessoal de prestação de serviços de transporte escolar; e
12.7.		inexistência de equipe de fiscalização dos contratos.
13.	Por essas irregularidades, concluiu-se pela necessidade de realização de citação do Sr. Leonardo Barroso Coutinho, Prefeito do município de Caxias/MA, e o Sr. Pedro de Sousa Primo Neto, então Secretário Municipal de Administração, bem como de audiência do Sr. Othon Luiz Machado Maranhão, Pregoeiro, nos seguintes termos:
Ocorrência da citação: ausência de comprovação da regular aplicação dos recursos repassados ao município de Caxias/MA, no âmbito do Programa Nacional de Apoio ao Transporte Escolar (PNATE) , no exercício de 2014, em razão da ausência de comprovação sobre a adequação e a regularidade dos dispêndios realizados, o que comprometeu o atingimento dos objetivos do PNATE/2014, decorrente das seguintes irregularidades identificadas no Relatório de Fiscalização 00190.032265/2013-18, da Controladoria-Geral da União (peça 10) :
a.1)	má qualidade da frota de veículos contratados para o transporte escolar;
a.2)	impropriedades na instrução de processos licitatórios;
a.3)	simulação de licitação com frustração ao caráter competitivo;
a.4)	ausência de capacidade operacional das empresas contratadas;
a.5)	sub-rogação total e pessoal de prestação de serviços de transporte escolar; e
a.6)	inexistência de equipe de fiscalização dos contratos;
	VALOR ORIGINAL (R$) 
	DATA DA OCORRÊNCIA

	28.341,08
	1º/1/2014

	69.558,03
	4/4/2014

	69.558,03
	5/5/2014

	69.558,03
	3/6/2014

	69.558,03
	3/7/2014

	69.558,03
	5/8/2014

	69.558,03
	2/9/2014

	69.558,03
	2/10/2014

	69.558,03
	4/11/2014

	Responsável 1: Sr. Leonardo Barroso Coutinho, Prefeito do município de Caxias/MA (gestão 2013-2016) ;
	Conduta: ter permitido a ocorrência de irregularidades na aplicação dos recursos do PNATE/2014, decorrente de falha na supervisão hierárquica que lhe era devido, o que propiciou a realização de despesas por serviços de má qualidade, impedindo a comprovação sobre a adequação e a regularidade dos dispêndios realizados, o que comprometeu o alcance dos objetivos previstos no Programa Nacional de Apoio ao Transporte Escolar (PNATE) , no exercício de 2014;
	Nexo de causalidade: a conduta descrita impediu a comprovação da regular aplicação dos recursos repassados ao município de Caxias/MA, no âmbito do Programa Nacional de Apoio ao Transporte Escolar (PNATE) , no exercício de 2014, em afronta ao art. 15, inciso II e §1º, da Resolução CD/FNDE 12/2011;
	Culpabilidade: não há excludentes de ilicitude, de culpabilidade e de punibilidade; é razoável supor que o responsável tinha consciência da ilicitude de sua conduta; era exigível conduta diversa da praticada, qual seja, desincumbir-se do seu dever por meio do devido acompanhamento e supervisão na execução do PNATE/2014;
	Critério: art. 15, inciso II e §1º, da Resolução CD/FNDE 12/2011;
	Evidências: Parecer 679/2017/DAESP/COPRA/CGCAP/DIFIN (peça 9) ; Relatório de Fiscalização 00190.032265/2013-18, da Controladoria-Geral da União (peça 10) ; e Relatório de TCE 391/2017 - DIREC/COTCE/CGCAP/DIFIN-FNDE/MEC  (peça 18) ;
	Responsável 2: Sr. Pedro de Sousa Primo Neto, Secretário Municipal de Administração;
	Conduta: ter permitido a ocorrência de irregularidades na aplicação dos recursos do PNATE/2014, na condição de ordenador de despesas, na medida em que homologou o Pregão Presencial 3/2013, eivado de irregularidades, e assinou os respectivos contratos dele decorrentes, bem como deixou de promover a devida fiscalização da execução desses contratos, o que propiciou a realização de despesas por serviços de má qualidade, impedindo a comprovação sobre a adequação e a regularidade dos dispêndios realizados, o que comprometeu o alcance dos objetivos previstos no Programa Nacional de Apoio ao Transporte Escolar (PNATE) , no exercício de 2014;
	Nexo de causalidade: a conduta descrita impediu a comprovação da regular aplicação dos recursos repassados ao município de Caxias/MA, no âmbito do Programa Nacional de Apoio ao Transporte Escolar (PNATE) , no exercício de 2014, em afronta ao art. 15, inciso II e §1º, da Resolução CD/FNDE 12/2011;
	Culpabilidade: não há excludentes de ilicitude, de culpabilidade e de punibilidade; é razoável supor que o responsável tinha consciência da ilicitude de sua conduta; era exigível conduta diversa da praticada, qual seja, não homologar o Pregão Presencial 3/2013, bem como exercer a fiscalização da execução contratual dos serviços de transporte escolar, no âmbito do PNATE/2014;
	Critério: art. 15, inciso II e §1º, da Resolução CD/FNDE 12/2011;
	Evidências: Termo de Homologação do Pregão Presencial 3/2013 (peça 36, p. 438439) ; Contratos formalizados para prestação do serviço de transporte escolar (peça 37, p. 145-160 e 189-315) ; Parecer 679/2017/DAESP/COPRA/CGCAP/DIFIN (peça 9) ; Relatório de Fiscalização 00190.032265/2013-18, da Controladoria-Geral da União (peça 10) ; e Relatório de TCE 391/2017 - DIREC/COTCE/CGCAP/DIFIN-FNDE/MEC  (peça 18) ;
Ocorrência da audiência: simulação de licitação com frustração ao caráter competitivo no âmbito do Pregão Presencial 3/2013, onde o objeto foi separado em 7 lotes distintos, e para cada lote houve apenas uma licitante interessada entre todas as participantes, o que indica a existência de um acordo informal entre as empresas para a divisão do objeto licitado;
	Responsável: Sr. Othon Luiz Machado Maranhão, Pregoeiro;
Conduta: ter atuado como Pregoeiro na condução do Pregão Presencial 3/2013, utilizado como forma de dar aparente legalidade à situação fática já previamente existente, em que o mercado de prestação de serviço de transporte escolar já se encontrava dividido entre diversas empresas, o que permitiu a ocorrência de irregularidades na aplicação dos recursos do PNATE/2014 e propiciou a realização de despesas por serviços de má qualidade, impedindo a comprovação sobre a adequação e a regularidade dos dispêndios realizados, o que comprometeu o alcance dos objetivos previstos no Programa Nacional de Apoio ao Transporte Escolar (PNATE) , no exercício de 2014;
Nexo de causalidade: a conduta descrita impediu a regular contratação dos serviços de transporte escolar, e ocasionou a ocorrência de irregularidades que impediram a comprovação da regular aplicação dos recursos repassados ao município de Caxias/MA, no âmbito do Programa Nacional de Apoio ao Transporte Escolar (PNATE) , no exercício de 2014, em afronta ao art. 15, inciso II e §1º, da Resolução CD/FNDE 12/2011;
Culpabilidade: não há excludentes de ilicitude, de culpabilidade e de punibilidade; é razoável supor que o responsável tinha consciência da ilicitude de sua conduta; era exigível conduta diversa da praticada, qual seja, ter processado e julgado as licitações que conduziu em estrita conformidade com os princípios básicos da legalidade, da impessoalidade, da moralidade, da igualdade, da publicidade, da probidade administrativa, da vinculação ao instrumento convocatório, do julgamento objetivo e dos que lhes são correlatos, de forma a selecionar a proposta mais vantajosa para a administração;
Critério: art. 3º, da Lei 8.666/1993.
14.	Em cumprimento ao Pronunciamento da Unidade (peça 45) , foram efetuadas citação e audiência dos responsáveis, nos moldes adiante:
a)	Sr. Leonardo Barroso Coutinho - promovida a citação do responsável, conforme delineado adiante:
	Comunicação: Ofício 4051/2019-TCU/Seproc (peça 47) 
Data da Expedição: 11/9/2019
Data da Ciência: 19/9/2019 (peça 55) 
Nome Recebedor: Ademilton Cipriano de Sousa
Observação: Ofício enviado para o endereço do procurador do responsável (peça 34) 
Fim do prazo para a defesa: 4/10/2019
	
b)	Sr. Pedro de Sousa Primo Neto - promovida a citação do responsável, conforme delineado adiante:
	Comunicação: Ofício 4052/2019-TCU/Seproc (peça 46) 
Data da Expedição: 11/9/2019
Data da Ciência: 19/9/2019 (peça 56) 
Nome Recebedor: Elem Alves Santos
Observação: embora não haja identificação de onde foi retirado o endereço utilizado na citação, o responsável ingressou com sua defesa (peça 53) , o que torna válida a citação realizada
Fim do prazo para a defesa: 4/10/2019
	
c)	Sr. Othon Luiz Machado Maranhão - promovida a audiência do responsável, conforme delineado adiante:
	Comunicação: Ofício 4050/2019-TCU/Seproc (peça 48) 
Data da Expedição: 11/9/2019
Data da Ciência: 19/9/2019 (peça 54) 
Nome Recebedor: Jacyane Nascimento Maranhão
Observação: Ofício enviado para o endereço do responsável, conforme pesquisa de endereço no sistema CPF da Receita Federal (peça 58) 
Fim do prazo para a defesa: 4/10/2019
	
15.	O responsável Leonardo Barroso Coutinho, mediante procurador devidamente credenciado (peça 34) , ingressou com sua defesa (peça 49) , e o responsável Pedro de Sousa Primo Neto, mediante procurador devidamente credenciado (peça 51) , ingressou com sua defesa (peça 53) .
16.	Transcorrido o prazo regimental, o responsável Othon Luiz Machado Maranhão permaneceu silente, devendo ser considerado revel, nos termos do art. 12, §3º, da Lei 8.443/1992.
ANÁLISE DOS PRESSUPOSTOS DE PROCEDIBILIDADE DA IN/TCU 71/2012
Prejuízo ao Contraditório e Ampla Defesa
17.	Verifica-se que não houve o transcurso de mais de dez anos desde o fato gerador sem que tenha havido a notificação dos responsáveis pela autoridade administrativa federal competente (art. 6º, inciso II, c/c art. 19, da IN/TCU 71/2012, modificada pela IN/TCU 76/2016) , uma vez que o fato gerador da irregularidade sancionada ocorreu a partir de 1º/1/2014, e os responsáveis foram notificados sobre as irregularidades, pela autoridade administrativa competente, conforme abaixo:
17.1.	Leonardo Barroso Coutinho, por meio do ofício acostado à peça 11, p. 4-5, recebido em 19/10/2016, conforme AR (peça 12, p. 1) ;
17.2.	Pedro de Sousa Primo Neto, por meio do ofício acostado à peça 46, recebido em 19/9/2019, conforme AR (peça 56) ; e
17.3.	Othon Luiz Machado Maranhão, por meio do ofício acostado à peça 48, recebido em 19/9/2019, conforme AR (peça 54) .
Valor de Constituição da TCE 	
18.	Verifica-se, ainda, que o valor atualizado do débito apurado (sem juros) , em 1º/1/2017, é de R$ 707.213,98, portanto, superior ao limite mínimo de R$ 100.000,00, na forma estabelecida conforme os arts. 6º, inciso I, e 19, da IN/TCU 71/2012, modificada pela IN/TCU 76/2016. 
OUTROS PROCESSOS NO TCU COM O MESMO RESPONSÁVEL
19.	Informa-se que foi encontrado débito imputável aos responsáveis em outros processos em tramitação no Tribunal:
	Responsável
	Processos

	Leonardo Barroso Coutinho
	Processo 027.752/2018-6 (TCE, aberto) ; Processo 040.297/2018-7 (TCE, aberto) ; Processo 005.484/2019-7 (TCE, aberto) ; Processo 005.751/2019-5 (TCE, aberto) 

	Pedro de Sousa Primo Neto
	Processo 027.752/2018-6 (TCE, aberto) 

	Othon Luiz Machado Maranhão
	Processo 021.050/2010-4 (TCE, aberto) ; Processo 009.208/2011-9 (TCE, aberto) ; Processo 009.213/2011-2 (TCE, aberto) ; Processo 027.752/2018-6 (TCE, aberto) 

20.	A tomada de contas especial está, assim, devidamente constituída e em condição de ser instruída.
EXAME TÉCNICO
21.	Passa-se agora ao exame das alegações de defesa apresentadas pelo responsável Leonardo Barroso Coutinho (peça 49) .
22.	Manifestação do responsável Leonardo Barroso Coutinho, ex-Prefeito (peça 49, p. 3-7) :
22.1.	O responsável alega ilegitimidade passiva, em razão da inexistência de atos de gestão que redundaram nas irregularidades apuradas.
22.2.	Destaca que as irregularidades estão vinculadas à tramitação do Pregão Presencial 3/2013, o qual teve aditivo de prorrogação de vigência para o exercício de 2014, e em nenhum destes eventos, o responsável teve qualquer ingerência, participação ou ato administrativo praticado.
22.3.	Esclarece que o Decreto 2311/2013 delimitou as competências administrativas de cada secretaria e, no caso particular do Pregão Presencial 3/2013, coube à Secretaria Municipal de Administração e à Secretaria Municipal de Educação autorizar a abertura do certame, aprovar o termo de referência, adjudicar e homologar o certame, bem como assinar os respectivos contratos.
22.4.	Ao responsável, coube apenas realizar os pagamentos, em conjunto com o Secretário Municipal de Fazenda, estando as despesas vinculadas a prévio e regular procedimento licitatório, devidamente empenhadas e liquidadas, conforme determinação legal do art. 63, da Lei 4.320/1964.
23.	Análise da manifestação do responsável:
23.1.	A jurisprudência do TCU é firme no sentido de imputar a responsabilidade pessoal ao gestor pela comprovação da boa e regular aplicação dos recursos federais recebidos mediante convênio ou instrumentos congêneres, submetendo-se todo aquele que administra recursos públicos ao dever constitucional e legal de demonstrar o correto emprego dos valores federais, nos termos do parágrafo único do art. 70 da Constituição Federal de 1988, e do art. 93, do Decreto-Lei 200/1967 (Acórdão 225/2000-TCU-Segunda Câmara, Relator Ministro Adylson Motta; Acórdão 27/2004-TCU-Segunda Câmara, Relator Ministro Ubiratan Aguiar; Acórdão 1569/2007-TCU-Segunda Câmara, Relator Ministro Guilherme Palmeira; Acórdão 1659/2006-TCU-Plenário, Relator Ministro Walton Alencar Rodrigues; Acórdão 59/2009-TCU-Plenário, Relator Ministro Raimundo Carreiro) .
23.2.	Adicionalmente, a jurisprudência é no sentido de que 'o instrumento da delegação de competência não retira a responsabilidade de quem delega' (Acórdão 476/2008-TCU-Plenário, Relator Ministro Ubiratan Aguiar; Acórdão 296/2011-TCU-Segunda Câmara, Relator Ministro José Jorge; Acórdão 894/2009-TCU-Primeira Câmara, Relator Ministro Marcos Vilaça) .
23.3.	Logo, nos casos dos prefeitos municipais, a regra geral adotada por este Tribunal é a de responsabilização pessoal do prefeito, pois, ainda que a execução dos recursos seja conduzida por auxiliares vinculados ao gabinete do chefe do executivo municipal, a condição de agente político não afasta a responsabilidade do prefeito, que pode responder por culpa in vigilando (conforme o Acórdão 3161/2016-TCU-Primeira Câmara, Relator Ministro José Múcio Monteiro) .
23.4.	Em particular, como exceção que vem sendo admitida em algumas situações na jurisprudência recente do TCU, deve-se notar o caso em que o afastamento da responsabilidade do prefeito pela utilização dos recursos transferidos se deu em razão de os atos de gestão do convênio terem sido praticados por secretário municipal, conforme competência específica prevista em lei municipal, de acordo com o que se observa nos julgados a seguir:
A comprovação de que os atos de gestão do convênio foram praticados por secretário municipal, conforme competência prevista em lei municipal, afasta a responsabilidade do prefeito pela utilização dos recursos transferidos, mesmo que, na condição de agente político, figure como signatário do ajuste  (Acórdão 563/2019-TCU-Segunda Câmara, Revisor Ministro-Substituto Weder de Oliveira, grifos acrescidos) .
A comprovação de que todos os atos de gestão e controle do convênio foram praticados por secretário municipal, conforme delegação de competência prevista em lei municipal, afasta a responsabilidade do prefeito pela utilização dos recursos transferidos, mesmo que, na condição de agente político, figure como signatário do ajuste  (Acórdão 7304/2013-TCU-Primeira Câmara, Relator Ministro-Substituto Augusto Sherman) .
23.5.	Especificamente no que tange aos fundamentos do primeiro e mais recente acórdão mencionado no item anterior, cabe destacar excerto do Voto Revisor do Ministro-Substituto Weder de Oliveira, no qual ele esclarece a posição vencedora naquele julgamento, no sentido de que não haveria propriamente uma delegação de competência, mas sim uma atribuição legislativa de competência aos secretários municipais por meio de uma disposição expressa por meio de uma lei municipal:
 (...) 
O gestor, a quem a legislação e a jurisprudência desta Corte de Contas atribuem responsabilidade pela comprovação da boa e regular aplicação dos recursos federais, não se confunde, necessariamente, com o chefe do executivo, mas se refere àquele que detém a competência legal para administrar e gerir os recursos.
Assim, no caso concreto, considero que a competência para gerir o convênio e a responsabilidade pelos recursos repassados recaem sobre a então titular da Secretaria de Desenvolvimento Social de Caucaia, Lúcia Macedo Sales, ante expressa disposição legislativa nesse sentido e os diversos documentos juntados aos autos.
23.6.	Portanto, não merece ser acatada a alegação de que teria restado caracterizada a ilegitimidade passiva do responsável em função de ter havido delegação de competência pelo exprefeito aos ocupantes do cargo de Secretário Municipal de Administração e de Secretário Municipal de Educação, o que não foi determinado por disposição alguma de lei municipal específica. Assim, não merece guarida a alegação do responsável de simplesmente transferir a terceiros o dever que lhe recaía na condição de dirigente máximo do ente municipal.
24.	Manifestação do responsável Leonardo Barroso Coutinho, ex-Prefeito (peça 49, p. 710) :
24.1.	O responsável alega que a questão do suposto superfaturamento foi baseada em documentos que não integram os autos.
24.2.	Afirma que o alegado superfaturamento decorreu de uma questionada sub-rogação ou subcontratação que não existiu, e o que de fato aconteceu foi uma terceirização dos instrumentos de prestação de serviço.
24.3.	Alega que, mesmo que seja confirmada a ocorrência do superfaturamento, o ressarcimento integral é medida excessiva, posto que os serviços foram efetivamente prestados, e que não houve dolo ou má-fé nas irregularidades detectadas, as quais o responsável sequer teve conhecimento e participação.
25.	Análise da manifestação do responsável:
25.1.	Deixa-se de analisar a presente ocorrência no tocante ao superfaturamento em razão da mesma ter sido afastada na instrução de peça 43, em face da dificuldade em se apurar quais seriam os valores de mercado praticados para a prestação dos serviços de transporte, no exercício de 2014, para a localidade de Caxias/MA, e diante da fragilidade na apuração do suposto superfaturamento constatado pela CGU.
26.	Manifestação do responsável Leonardo Barroso Coutinho, ex-Prefeito (peça 49, p. 1012) :
26.1.	O responsável afirma que existiam 99 veículos que prestavam o serviço de transporte escolar, sendo que 29 eram próprios do município e 70 eram contratados, e que a equipe de fiscalização analisou 26 veículos, concluindo que, dos veículos próprios, todos estavam em boas condições de uso e em pleno atendimento da legislação de trânsito e, sobre os veículos contratados, estes estavam em razoáveis condições de uso e em desconformidade com a legislação de trânsito ou, ainda, em condições precárias de uso e sem qualquer atendimento da legislação de trânsito.
26.2.	Alega que deve ser levado em consideração o trabalho que gradualmente vem sendo realizado desde as Administrações Municipais anteriores, onde a frota de veículos próprios de transporte escolar foi continuamente aumentada, graças aos recursos do Programa Caminho na Escola, bem como da aplicação de recursos na manutenção e conservação de tais veículos e, com relação aos veículos contratados, o contínuo trabalho de conscientização para melhoria da qualidade dos veículos.
26.3.	Por fim, alega que não se pode falar em dano ao erário, uma vez que o serviço de transporte escolar foi efetivamente prestado e que as irregularidades abrangeram apenas uma pequena parte do serviço prestado.
27.	Análise da manifestação do responsável:
27.1.	A defesa apresentada confirma a ocorrência da precariedade na prestação de serviços contratados, que descumpriu obrigações previstas no Código de Trânsito Brasileiro, o que colocou em risco a integridade física dos alunos transportados por tais veículos.
27.2.	Embora a amostra examinada pela CGU contemple parte da frota contratada, todos os veículos terceirizados que foram examinados apresentaram problemas, o que permitiu concluir pela precariedade na prestação desses serviços contratados, com o comprometimento no alcance dos objetivos definidos no âmbito do Programa Nacional de Apoio ao Transporte do Escolar - PNATE, para o exercício de 2014.
27.3.	Dessa forma, rejeitam-se as alegações de defesa apresentadas.
28.	Manifestação do responsável Leonardo Barroso Coutinho, ex-Prefeito (peça 49, p. 1218) :
28.1.	Com relação à qualificação técnica, o responsável alega que não se encontra demonstrado o dano, pois a finalidade dessa exigência é determinar previamente se o contratado é capaz de cumprir com o objeto da contratação.
28.2.	No caso concreto, as empresas de transporte eram legalmente constituídas, com veículos à sua disposição e que realizaram o serviço de transporte escolar de forma contínua, além de terem a sua capacidade técnica devidamente aferida.
28.3.	Com relação à ausência de pesquisa de preços, o responsável alega que o Quadro 3, que indica o Anexo VIII, do edital do Pregão Presencial 3/2013, contém os valores de referência para contratação, detalhados individualmente em planilha, com a específica composição de seu custo unitário, os quais refletem a realidade do mercado.
28.4.	Afirma que esses valores foram construídos a partir dos custos unitários da própria frota de veículos do município, dos preços praticados no mercado, e das pesquisas realizadas em contratações semelhantes em outras administrações.
28.5.	Com relação ao descumprimento de regras do edital, como as condições dos veículos a serem contratados, comprovados mediante laudos de vistoria que não foram exigidos, afirma que o próprio edital exige a substituição do veículo que não possua condições de operar, fato comprovado por correspondência de escola comunicando a ausência continuada de transporte escolar.
28.6.	Conclui alegando que, apesar dessas eventuais ausências, o serviço foi efetivamente prestado ou foi realizado o devido desconto das faltas sobre o valor contratado.
29.	Análise da manifestação do responsável:
29.1.	A falta de exigência de qualificação técnica no edital foi determinante para a contratação de veículos em condições precárias para a prestação do serviço de transporte escolar.
29.2.	E não há como afirmar que a capacidade técnica dos contratados foi devidamente aferida. Se não foi aferida no momento da licitação, mediante a exigência de comprovação de qualificação técnica, também não o foi durante a execução contratual, uma vez que a fiscalização da CGU identificou a inexistência de fiscalização por parte da administração.
29.3.	Quanto à suposta pesquisa de preços, o responsável apenas afirmou a existência de um suposto Quadro 3, não localizado nas peças enviadas em sua defesa, que informaria o Anexo VIII, do edital do Pregão Presencial 3/2013.
29.4.	Embora afirme que esses preços de referência foram construídos com base nos custos da frota própria do município e de outros preços de mercado e de outras contratações públicas, não faz prova mediante o envio desses documentos que pudessem comprovar as pesquisas realizadas.
29.5.	A única referência que traz em sua defesa é de uma suposta Ata de Registro de Preços, do município de Marataízes/ES, município distante cerca de 2.300 km, provavelmente com características bem diferentes, e que não permitiriam utilizar esses valores de contratação como parâmetro para o Pregão Presencial 3/2013.
29.6.	Por fim, não prospera a alegação de que a possibilidade de substituição de veículos inadequados supriria a não exigência de laudos de vistoria no momento da licitação, uma vez que a CGU constatou o estado precário dos veículos contratados, sem qualquer providência para a sua substituição, sem contar que inexistia fiscalização do contrato, por parte da Administração Municipal, para que fosse possível constatar essa ocorrência e demandar a sua substituição.
29.7.	Dessa forma, rejeitam-se as alegações de defesa apresentadas.
30.	Manifestação do responsável Leonardo Barroso Coutinho, ex-Prefeito (peça 49, p. 1819) :
30.1.	O responsável alega que todos os contratos celebrados foram precedidos de regular procedimento licitatório, o qual obedeceu os limites estabelecidos pela legislação, com aviso previamente publicado em todos os meios de imprensa legalmente exigidos, não havendo que se falar em qualquer cerceamento de participação.
30.2.	Afirma que os supostos vínculos que não estão claramente identificados não se referem a autor de projeto básico ou executivo, ou à empresa isoladamente ou em consórcio responsável pela elaboração do projeto básico ou executivo, e/ou a servidor ou dirigente do órgão responsável pela licitação.
30.3.	Por fim, esclarece que a verificação de tais fatos não é atribuição de membros da Comissão Permanente de Licitação, bem como não está demonstrado qual o dano causado ao Erário.
31.	Análise da manifestação do responsável:
31.1.	Deixa-se de analisar a presente manifestação em razão da mesma ter sido afastada na instrução de peça 43, em face de ser razoável admitir que não cabe ao pregoeiro ou a membros de sua equipe de apoio, eventual adoção de procedimentos tendentes a verificar supostos vínculos entre gestores municipais, vereadores, empresas contratadas e prestadores do serviço de transporte escolar.
32.	Manifestação do responsável Leonardo Barroso Coutinho, ex-Prefeito (peça 49, p. 1920) :
32.1.	O responsável alega que não há como controlar o número mínimo de interessados por cada item licitado, e cada empresa apresentou lances para rotas de forma individualizada, de acordo com o interesse de cada empresa, que já possuía atuação e estrutura para prestar o serviço na área de seu interesse, e que não há dispositivo legal que possa limitar tal situação.
32.2.	Afirma que a relação contratual existente entre as empresas e eventuais pessoas físicas proprietárias dos veículos utilizados na prestação do serviço não é posterior ao certame licitatório, mas prévia.
32.3.	Por fim, esclarece que todos os contratos foram realizados em valores não só abaixo da estimativa realizada, como também em valores módicos, considerando a realidade do mercado, não havendo, portanto, indício de dano ao erário.
33.	Análise da manifestação do responsável:
33.1.	De fato, não há como controlar o número mínimo de participantes para cada item licitado, e desejável seria que tivessem a maior quantidade possível de concorrentes, espírito perseguido pela Lei de Licitações.
33.2.	O que causa estranheza é justamente o contrário, onde o objeto foi separado em 7 lotes distintos, e para cada lote houve apenas uma licitante interessada entre todas as participantes, o que sugere a existência de um acordo informal entre as empresas para a divisão do objeto licitado.
33.3.	Corrobora essa tese a própria argumentação trazida pelo responsável, quando afirma que cada empresa apresentou lances para rotas de forma individualizada, de acordo com o interesse de cada empresa, que já possuía atuação e estrutura para prestar o serviço na área de seu interesse, e que não há dispositivo legal que possa limitar tal situação.
33.4.	Isso significa dizer que a estrutura de prestação de serviço já estava consolidada entre as diversas empresas prestadoras do serviço, e o Pregão Presencial 3/2103 serviu apenas para dar aparência de legalidade à situação fática já existente.
33.5.	O próprio responsável afirma que a relação contratual existente entre as empresas e eventuais pessoas físicas proprietárias dos veículos utilizados na prestação do serviço não é posterior ao certame licitatório, mas prévia, demonstrando que os supostos vínculos já estavam estabelecidos, o que reforça a tese de que o Pregão Presencial 3/2103 serviu apenas para dar aparência de legalidade à situação fática já existente.
33.6.	Por fim, não há como afirmar que todos os contratos foram realizados abaixo da estimativa realizada, uma vez que não ficou demonstrada a realização de pesquisa prévia criteriosa previamente à licitação, conforme já abordado nos itens 28 e 29, desta instrução.
33.7.	Dessa forma, rejeitam-se as alegações de defesa apresentadas.
34.	Manifestação do responsável Leonardo Barroso Coutinho, ex-Prefeito (peça 49, p. 2122) :
34.1.	O responsável alega que a definição dos custos unitários atendeu a critérios objetivos, como o impacto do uso dos veículos da frota própria, gasto com combustível, manutenção, motorista, etc, e com pesquisa de preços em outras administrações municipais, restando demonstrado que os valores praticados pela Administração Municipal de Caxias/MA encontravam-se abaixo dos valores de mercado.
34.2.	Afirma que não é verídica a afirmação de que os veículos da zona urbana trafegam menos que os da zona rural, uma vez que, na zona urbana, diferente da zona rural, o número de alunos atendidos é bem superior, sujeitando os veículos a várias viagens diárias para atender à demanda e, na zona rural, o planejamento foi realizado de forma que os alunos fossem atendidos por único veículo, em única viagem.
34.3.	Por fim, esclarece que não tem como controlar os valores das propostas, onde cada licitante apresenta seu lance de acordo com suas condições de prestar o serviço pretendido, e a variação de valores decorrentes de rotas semelhantes explica-se pelo fato de que tais rotas são desempenhadas por licitantes distintos, onde estes são os únicos responsáveis pelo valor dos lances ofertados.
35.	Análise da manifestação do responsável:
35.1.	Mais uma vez não há como afirmar que todos os contratos foram realizados abaixo da estimativa realizada, uma vez que não ficou demonstrada a realização de pesquisa prévia criteriosa previamente à licitação, conforme já abordado nos itens 28 e 29, desta instrução.
35.2.	Dessa forma, não há como confirmar as informações trazidas pelo responsável, ainda mais porque não vieram acompanhadas de documentos hábeis a corroborar as suas afirmações.
35.3.	Também não há como acolher os argumentos da defesa de que a variação de preços em rotas semelhantes foi fruto do próprio instituto da licitação, que dá liberdade à licitante de apresentar preços de acordo com suas condições de prestar o serviço pretendido.
35.4.	Na verdade, esses preços deveriam estar limitados a valores obtidos criteriosamente por meio de pesquisa prévia, que refletisse os preços praticados no mercado, sendo que essa pesquisa não existiu no presente caso concreto.
35.5.	Ademais, ficou patente a simulação do Pregão Presencial 3/2013 como forma de dar aparente legalidade à situação fática já previamente existente, em que o mercado de prestação de serviço de transporte escolar já se encontrava dividido entre diversas empresas.
35.6.	Dessa forma, rejeitam-se as alegações de defesa apresentadas.
36.	Manifestação do responsável Leonardo Barroso Coutinho, ex-Prefeito (peça 49, p. 2224) :
36.1.	O responsável alega que não é competência da Comissão de Licitação aferir informações como estrutura da sede, número de funcionários, etc, mas apenas aspectos relacionados à habilitação jurídica, regularidade fiscal e capacidade econômico-financeira, nos limites impostos pela Lei de Licitações.
36.2.	Afirma novamente que não houve subcontratação, mas tão somente terceirização, e que não houve o suposto superfaturamento apontado pela CGU.
36.3.	Esclarece que, no intuito de melhorar a qualidade do transporte escolar, a Administração Municipal deixou de contratar tais serviços diretamente de pessoas físicas, onde comumente os veículos não atendiam as mínimas condições de transporte, e passou a contratar apenas com pessoas jurídicas, onde percebe-se um aumento na qualidade dos veículos, bem como, em caso de impossibilidade de prestação do serviço, a substituição do veículo, o que não seria possível em caso de pessoa física.
36.4.	Por fim, reafirma que os valores praticados já eram mínimos e bem inferiores ao valor de mercado, como já demonstrado anteriormente.
37.	Análise da manifestação do responsável:
37.1.	As informações levantadas pela CGU, como a ausência de sedes comerciais das empresas e de funcionários à disposição, bem como várias empresas estarem sediadas em residências e em endereços da zona rural serviram apenas para comprovar a ausência de capacidade operacional das empresas contratadas.
37.2.	Não significa que era competência do Pregoeiro aferir tais informações. Na verdade, conforme afirmado pelo responsável, cabia ao Pregoeiro aferir aspectos relacionados à habilitação jurídica, regularidade fiscal e capacidade econômico-financeira, nos limites impostos pela Lei de Licitações, mas também elementos relacionados à qualificação técnica, omitido pelo responsável em suas alegações de defesa.
37.3.	E justamente essa análise de qualificação técnica poderia revelar eventual incapacidade técnica das empresas em prestar o serviço de transporte escolar, conforme já relatado nos itens 28 e 29, desta instrução.
37.4.	A questão de eventual superfaturamento e da diferença entre subcontratação e terceirização já foi devidamente analisada nos itens 23 e 24, da instrução de peça 43, conforme trecho a seguir transcrito, o que dispensa novo aprofundamento:
	23.	Manifestação do responsável (peça 33, p. 8-10) :
23.1	O responsável alega que a questão do suposto superfaturamento foi baseada em documentos que não integram os autos.
23.2	Afirma que o alegado superfaturamento decorreu de uma questionada sub-rogação ou subcontratação que não existiu, e o que de fato aconteceu foi uma terceirização dos instrumentos de prestação de serviço.
23.3	Alega que, mesmo que seja confirmada a ocorrência do superfaturamento, o ressarcimento integral é medida excessiva, posto que os serviços foram efetivamente prestados, e que não houve dolo ou má-fé nas irregularidades detectadas, as quais o responsável sequer teve conhecimento e participação.
24.	Análise da manifestação do responsável:
24.1	Forçoso reconhecer que a análise efetuada pela CGU sobre o suposto superfaturamento não foi completa e precisa como o caso requer.
24.2	Na própria instrução de peça 23 (itens 15 a 19) , ficou consignado que a amostra analisada pela CGU contemplou 2 dos 5 contratos formalizados, e os 7 primeiros meses de 2014, de forma que não há elementos suficientes para se confirmar a ocorrência dessa espécie nos outros 3 contratos não analisados, bem como nos demais meses do exercício de 2014.
24.3	Ademais, o superfaturamento apurado tomou como base a diferença entre o valor pago pela municipalidade às empresas contratadas e o valor desembolsado por essas empresas junto aos efetivos prestadores do serviço.
24.4	Nesse ponto específico, o próprio Tribunal entende que, na subcontratação total do objeto, em que a empresa contratada atua como mera intermediária entre a Administração e a empresa efetivamente executora (subcontratada) , o superfaturamento, quando houver, deve ser quantificado em função dos preços de mercado, e não simplesmente pela diferença entre os pagamentos recebidos pela empresa contratada e os valores por ela pagos à subcontratada (Acórdão 2514/2015-TCU-Plenário, Relator Ministro Augusto Sherman; e Acórdão 4349/2018-TCU-Segunda Câmara, Relator Ministro Marcos Bemquerer) .
24.5	Diante da dificuldade em se apurar quais seriam os valores de mercado praticados para a prestação dos serviços de transporte, no exercício de 2014, para a localidade de Caxias/MA, e diante da fragilidade na apuração do suposto superfaturamento constatado pela CGU, conclui-se por afastar a ocorrência dessa irregularidade.
24.6	Por outro lado, não prospera a alegação do responsável de que não houve subcontratação. O fato do responsável ter afirmado que os serviços terceirizados de transporte escolar foram executados por intermédio de uma nova terceirização dos instrumentos de prestação de serviço por si só confirma a ocorrência de subcontratação indevida.
37.5.	Não mecere acolhida a alegação de que não se contrata diretamente pessoas físicas, como forma de evitar a contratação de veículos que não atendiam as mínimas condições de transporte, e que a contratação de pessoas jurídicas permitiu um aumento na qualidade dos veículos.
37.6.	Uma das constatações da CGU foi justamente o estado precário dos veículos contratados de pessoas jurídicas, conforme já detalhado nos itens 26 e 27 desta instrução.
37.7.	Por fim, não merece acolhida a argumentação de que os valores praticados já eram mínimos e bem inferiores ao valor de mercado, conforme já analisado nos itens 28 e 29 desta instrução.
37.8.	Dessa forma, rejeitam-se as alegações de defesa apresentadas.
38.	Manifestação do responsável Leonardo Barroso Coutinho, ex-Prefeito (peça 49, p. 2425) :
38.1.	O responsável alega que servidor da Secretaria Municipal de Educação foi especialmente designado para fiscalizar a execução dos serviços de transporte escolar, nos termos da Portaria 7/2013GABSEMEDUC.
38.2.	Afirma que a liquidação da despesa não se faz mediante simples atesto, e que o acompanhamento da execução do serviço contratado é realizado mediante relatórios mensais encaminhados pelas escolas beneficiadas pelo serviço de transporte escolar, onde é apontada a quantidade de dias nos quais o serviço foi prestado.
38.3.	Mesmo com a previsão editalícia de substituição do veículo em caso de impossibilidade, em tais casos, não sendo realizada a substituição, o pagamento foi descontado do valor normalmente contratado, tal como comprovado pelo pagamento realizado à empresa responsável pela rota relacionada à Unidade Integrada Municipal Flora Alves de Andrade, onde o veículo faltoso não recebeu o pagamento integral, sendo descontados os dias em que não foi realizado transporte escolar.
39.	Análise da manifestação do responsável:
39.1.	O responsável não trouxe cópia da portaria de designação de fiscal, conforme alegado.
39.2.	Ademais, a fiscalização, caso existente, era precária, em razão da ocorrência da precariedade dos veículos contratados para a prestação do serviço de transporte escolar, conforme já relatado nos itens 26 e 27 desta instrução.
39.3.	Dessa forma, rejeitam-se as alegações de defesa apresentadas.
40.	Manifestação do responsável Leonardo Barroso Coutinho, ex-Prefeito (peça 49, p. 2528) :
40.1.	O responsável alega que, não tendo participado em quaisquer dos atos administrativos questionados pela análise da CGU, não restando demonstrados DOLO ou ERRO GROSSEIRO por parte do responsável, não pode o mesmo ser responsabilizado pelo RESSARCIMENTO INTEGRAL dos valores recebidos pelo Município de Caxias/MA, através do PNATE, no exercício de 2014.
41.	Análise da manifestação do responsável:
41.1.	Com relação à má-fé, o Tribunal entende que, para a caracterização da responsabilidade civil e, por extensão, também da responsabilidade administrativa, com a consequente obrigação de reparar o dano sofrido pela Administração, não é requisito indispensável a existência de dolo ou má-fé, bastando que se verifique a ocorrência de conduta culposa, seja ela comissiva ou omissiva (Acórdão 1358/2008-TCU-Plenário, Relator Ministro Augusto Sherman; Acórdão 243/2010-TCU-Plenário, Relator Ministro Aroldo Cedraz) .
41.2.	Dessa forma, a constatação de graves irregularidades na execução do PNATE/2014, independente se a conduta foi culposa ou dolosa, permite a responsabilização do Sr. Leonardo Barroso Coutinho perante o TCU e impõe a consequente obrigação de reparar o dano.
41.3.	Ademais, para fins de responsabilização perante o TCU, considerase erro grosseiro ' (...) quando a conduta do agente público se distancia daquela que seria esperada do administrador médio, avaliada no caso concreto' (Acórdão 2860/2018-TCU-Plenário, Relator Ministro Augusto Sherman) .
41.4.	Conforme já analisado nos itens precedentes desta instrução, restou demonstrada a ocorrência de diversas e graves irregularidades que dificilmente seriam de desconhecimento do responsável, e verifica-se claramente que a conduta do responsável não atendeu o padrão que a sociedade espera de um gestor minimamente cuidadoso na gestão dos recursos a ele confiados, à evidência de que teria permitido a prática de irregularidades graves na execução do PNATE/2014, com sérios riscos para integridade e segurança dos alunos da rede escolar, de forma que restou não comprovada a adequação e a regularidade das despesas realizadas com recursos públicos, no âmbito do PNATE/2014, o que comprometeu o atingimento de seus objetivos.
41.5.	A conduta do Sr. Leonardo Barroso Coutinho, ex-Prefeito do  município de Caxias/MA, ao permitir a ocorrência de irregularidades na aplicação dos recursos do PNATE/2014, decorrente da falha na supervisão hierárquica que lhe era devido, propiciou a realização de despesas por serviços de má qualidade, impedindo a comprovação sobre a adequação e a regularidade dos dispêndios realizados, o que comprometeu o alcance dos objetivos previstos no Programa Nacional de Apoio ao Transporte Escolar (PNATE) , no exercício de 2014.
41.6.	Dessa forma, rejeitam-se as alegações de defesa apresentadas.
42.	Passa-se agora ao exame das alegações de defesa apresentadas pelo responsável Pedro de Sousa Primo Neto, ex-Secretário Municipal de Administração (peça 53) .
43.	Em linhas gerais, as alegações de defesa apresentadas pelo responsável Pedro de Sousa Primo Neto são as mesmas que foram apresentadas pelo responsável Leonardo Barroso Coutinho (peça 49) , ambas realizadas pelo mesmo procurador, o advogado James Lobo de Oliveira Lima  OAB/MA 6679, razão pela qual aplicam-se as mesmas análises efetuadas nos itens 24 a 41, desta instrução.
44.	Entretanto, houve apenas uma manifestação diferente apresentada pelo responsável Pedro de Sousa Primo Neto, analisada a seguir.
45.	Manifestação específica do responsável Pedro de Sousa Primo Neto, ex-Secretário Municipal de Administração (peça 53, p. 6) :
45.1.	O responsável alega que, na qualidade de Secretário Municipal de Administração, não possuía qualquer interferência no processo de planejamento da contratação, restando tal ato administrativo a cargo exclusivo da Secretaria Municipal de Educação.
45.2.	Afirma que, como ordenador de despesas administrativo, em estrito cumprimento da legislação e de acordo com as análises técnicas realizadas, homologou o resultado da licitação, devidamente analisada pela assessoria jurídica e pelo Controle Interno, e celebrou contrato administrativo com as empresas vencedoras.
46.	Análise da manifestação do responsável:
46.1.	O fato de ter homologado o Pregão Presencial 3/2013 e assinado os contratos dele decorrentes, conforme afirmado pelo próprio responsável, vinculam o Sr. Pedro de Sousa Primo Neto com as irregularidades que levaram à sua citação, uma vez que as mesmas têm origem em vícios verificados no mencionado certame.
46.2.	O Tribunal entende que o ato de homologação não é mera formalidade, pelo contrário, é ato de revisão do procedimento licitatório, conforme jurisprudência a seguir:
A homologação de um procedimento licitatório não é ato meramente formal, em que a autoridade competente apõe sua assinatura e toma ciência do resultado do certame. Trata-se, na verdade, de ato por meio do qual a autoridade administrativa exerce o controle sobre a legalidade do procedimento. Assim, caso haja alguma irregularidade no transcorrer da licitação, cumpre à autoridade competente rejeitar a homologação (Acórdão 690/2008-TCU-Primeira Câmara, Relator Ministro Marcos Bemquerer) .
Ao homologar o resultado de um procedimento licitatório, a autoridade signatária ratifica todos os atos pretéritos praticados, assumindo responsabilidade integral (Acórdão 2133/2016-TCU-Primeira Câmara, Relator Ministro Benjamin Zymler) .
A homologação da licitação é ato que corresponde à fiscalização, ao controle e à aprovação dos procedimentos até então adotados no processo, o que atrai para o gestor a responsabilidade por irregularidades eventualmente existentes (Acórdão 2179/2017-TCU-Primeira Câmara, Relator Ministro Bruno Dantas) .
O ato de homologar uma licitação não é mera formalidade, funcionando como revisão da regularidade de todo procedimento. A homologação de procedimento viciado implica a responsabilização da autoridade homologadora (Acórdão 3294/2014-TCU-Plenário, Relator Ministro Benjamin Zymler) .
46.3.	Ao homologar o Pregão Presencial 3/2013, o responsável assumiu responsabilidade pelas irregularidades praticadas no certame, razão pela qual não há como afastar a responsabilização do Sr. Pedro de Sousa Primo Neto.
47.	Após análise das alegações de defesa apresentadas, constata-se que as mesmas foram insuficientes para descaracterizar as seguintes irregularidades:
a)	má qualidade da frota de veículos contratados para o transporte escolar;
b)	impropriedades na instrução de processos licitatórios;
c)	simulação de licitação com frustração ao caráter competitivo;
d)	ausência de capacidade operacional das empresas contratadas;
e)	sub-rogação total e pessoal de prestação de serviços de transporte escolar; e
f)	inexistência de equipe de fiscalização dos contratos.
48.	Cumpre relembrar que essas irregularidades foram identificadas a partir de fiscalização realizada pela CGU, e reportadas no âmbito do Relatório de Fiscalização 00190.032265/2013-18 (peça 10) , conforme trechos a seguir transcritos:
Conforme esclarecido nos tópicos a seguir, a frota de veículos, mais especificamente a de veículos contratados, em que pese as características dos locais onde os mesmos trafegam, é imprópria para o uso pelos alunos e não atende ao estipulado no Código de Trânsito Brasileiro (peça 10, p. 9) .
A análise dos editais de licitação para a contratação de serviços de transporte escolar revelou que a Administração Municipal de Caxias/MA não observou o estabelecida no artigo 30 da Lei nº 8.666/93, considerando que não houve a previsão de exigência de critérios relativos à qualificação técnica das empresas licitantes. A norma quer evitar que a Administração contrate empresas ou pessoas que não tenham capacidade para executar determinados serviços. No caso particular das licitações de serviços de transporte escolar, a qualificação técnica seria imprescindível, pois trata-se da execução de serviços que envolvem o transporte de vidas humanas, logo devem ser realizados por pessoas que detenham efetiva capacidade técnica e operacional. A omissão da prefeitura redundou na contratação de empresas sem qualquer capacidade para transportar alunos.
A documentação relativa à qualificação técnica garantiria que as empresas licitantes só pudessem ser habilitadas caso possuíssem veículos disponíveis (frota) no período contratado e em quantidade suficiente para atender às necessidades da administração municipal e atendessem à legislação específica à condução de escolares, tais como, existência de tacógrafo em cada veículo e qualificação dos motoristas (Art. 136 da Lei 9.503 de 1997) . Contudo, o que se verificou é que as empresas contratadas não possuem frota nem quadro funcional com motoristas qualificados para o transporte escolar (peça 10, p. 15) .
Em que pese a Lei nº 8.666/93 (artigo 7º, § 2º, inciso II) exigir que, para licitar serviços, deve haver orçamento detalhado em planilhas que expressem a composição de todos os seus custos unitários, nos processos licitatórios em tela, não se verificou a existência de documentos que suportem os preços estimados pela prefeitura (peça 10, p. 15) .
Apesar de o Edital da Licitação Pregão Presencial nº 03/2013 exigir 'laudos de vistoria' na apresentação dos veículos, aprovando ou desaprovando as suas condições de funcionamento, conforme disposto no item 17.1, esses laudos não foram disponibilizados à Equipe de Fiscalização, que, conforme já apontado neste relatório, verificou a existência de veículos contratados em situação precária. Além disso, em que pese o item 17.1.3, do edital exigir que os veículos possuam tacógrafos, os veículos vistoriados pela equipe de fiscalização não dispunham do equipamento (peça 10, p. 17) .
Em análise às propostas apresentadas pelos participantes do Pregão Presencial nº 003/2013, evidenciou-se que para cada item licitado houve apenas uma licitante interessada, entre as doze empresas participantes do Pregão, o que indica a existência de um acordo informal entre as empresas para o 'rateio' do objeto licitado (peça 10, p. 28) .
Outro ponto a ser observado é que o rateio baseou-se na localização espacial dos povoados no território municipal. Assim, a empresa ao apresentar proposta para uma determinada rota, posteriormente sublocou os serviços de transporte escolar com proprietários de veículos residentes nas proximidades da rota, geralmente no povoado onde fica localizada a unidade escolar-polo, configurando-se um monopólio na sua região de interesse.
Em consequência do acordo entre as licitantes, ocorreu a violação ao sigilo das propostas, o que revela a impossibilidade fática de competitividade real entre as empresas interessadas, restando, portanto, caracterizada fraude ao procedimento licitatório (peça 10, p. 29) .
No caso das empresas contratadas, não se verificou a existência efetiva de estabelecimento empresarial que pudesse indicar que de fato tenham prestado ou possibilitado a prestação dos serviços especializados de transporte de escolares (peça 10, p. 36) .
Embora não haja nos editais das licitações e nos respectivos contratos qualquer menção à subcontratação ou sub-rogação dos serviços, constatou-se que a prestação dos serviços de transporte escolar em Caxias/MA foi executada por terceiros sem vinculação jurídica empregatícia ou contratual legítima com as empresas tidas por vencedoras do certame, conforme evidenciaram as entrevistas com motoristas, proprietários dos veículos e responsáveis pelas empresas. Ressalta-se que a subcontratação integral/sub-rogação dos serviços teve o aval da Prefeitura, conforme restou claro nas entrevistas citadas (peça 10, p. 42) .
Embora os Editais das Licitações Pregões Presenciais nº s 52/2011, 16/2012 e 03/2013 prevejam a existência de uma Equipe de Fiscalização no âmbito da Prefeitura Municipal, nos processos de despesas que lastrearam os pagamentos com recursos do Pnate decorrentes de locação de veículos destinados ao transporte escolar cujo montante foi de R$ 485.244,96, não há comprovação suficiente da efetiva prestação de serviços de transporte escolar, ou seja, não há relatório circunstanciado ou planilha que demonstre os veículos utilizados, próprios e sublocados, inspeções efetuadas nos automóveis, rotas percorridas, horários de chegada e saída dos veículos nas unidades escolares, dias em que houve substituições dos veículos, nome dos alunos transportados e outras informações que assegurem a verificação da oferta do serviço (peça 10, p. 47) .
49.	O conjunto de todas essas irregularidades amplas e graves e que dificilmente seriam do desconhecimento do ex-Prefeito e do ex-Secretário Municipal de Administração, caracteriza a ausência de comprovação sobre a adequação e a regularidade dos dispêndios realizados, em 2014, com os recursos do Programa Nacional de Apoio ao Transporte Escolar (PNATE) , permitindo-nos concluir pelo não atingimento dos objetivos do programa e a consequente glosa integral dos valores despendidos no período, em razão do grave comprometimento no alcance dos objetivos definidos no âmbito do Programa Nacional de Apoio ao Transporte do Escolar - PNATE, no exercício de 2014.
50.	Esse encaminhamento se alinha com o posicionamento adotado pelo Tribunal, no âmbito do TC Processo 029.548/2017-9, no qual foram identificadas falhas nos processos licitatórios, utilização de veículos inadequados para o transporte escolar e ausência de controles relativos ao cumprimento dos itinerários dos veículos contratados.
51.	Nesse processo, por intermédio do Acórdão 10268/2018-TCU-Segunda Câmara (Relator Ministro André Luís de Carvalho) , o Tribunal determinou a citação do responsável pelo valor integral gerido no âmbito do PNATE, acolhendo entendimento do Relator, de cujo Voto foram extraídos os seguintes trechos:
5. Peço licença para, no presente momento, discordar da Secex-TCE e do Parquet especial, já que alguns documentos citados como ausentes nesta TCE mostram-se indispensáveis para a efetiva comprovação da regular consecução dos aludidos objetivos do Pnate, a exemplo da ausência dos controles de itinerários, de regularidade documental por parte dos prestadores de serviço (motoristas) e, ainda, da utilização dos veículos em condições de segurança inapropriadas.
6. Bem se vê que o eventual pagamento a partir de serviços realizados fora das especificações contratuais ou em dissonância com os normativos de trânsito e transporte seriam irregulares, podendo dar ensejo, sim, à subsistência do aludido dano ao erário.
7. Não por acaso, o Código de Trânsito Brasileiro reserva capítulo específico para a condução de escolares e, nele (Capítulo XIII) , disciplina não apenas os requisitos técnicos com as condições do veículo e do condutor, mas também os equipamentos obrigatórios de segurança, colocando a segurança do transporte como condição básica para que o serviço seja considerado adequado em sintonia com a Lei nº 8.987, de 1995.
8. Entendo, portanto, que, em vez do imediato arquivamento do presente feito, o TCU deve determinar a citação do ex-gestor responsável para que apresente as suas alegações de defesa e/ou recolha o valor do débito correspondente à totalidade dos recursos repassados ao aludido município, já que não restou comprovada a regularidade e a adequação dos dispêndios realizados com os recursos do Pnate em 2012.
52.	Seguindo essa mesma linha de entendimento, o Tribunal também já deliberou que é cabível a imputação de débito ao gestor municipal de recursos do Programa Nacional de Apoio ao Transporte do Escolar  (PNATE) , em decorrência da prestação de serviço de transporte escolar sem o atendimento das exigências do Código de Trânsito Brasileiro (Lei 9.503/1997) e dos normativos expedidos pelo FNDE para o mencionado programa, a exemplo do transporte de alunos em veículos de carga, dirigidos por motoristas sem habilitação específica, porquanto configura a prestação de serviços de forma ilegal e inadequada, deixando de atender o interesse público (Acórdão 4474/2019-TCU-Segunda Câmara, Relator Ministro Marcos Bemquerer) .
53.	Dessa forma, rejeitam-se as alegações de defesa apresentadas pelos responsáveis Leonardo Barroso Coutinho e Pedro de Sousa Primo Neto.
54.	Não há elementos para que se possa efetivamente aferir e reconhecer a ocorrência de boa-fé na conduta dos responsáveis, podendo este Tribunal, desde logo, proferir o julgamento de mérito pela irregularidade das contas, conforme os termos dos §§ 2º e 6º do art. 202 do Regimento Interno do TCU (Acórdão 2064/2011-TCU-Primeira Câmara, relator Ministro Ubiratan Aguiar; Acórdão 6182/2011-TCU-Primeira Câmara, relator Ministro Weber de Oliveira; Acórdão 4072/2010-TCU-Primeira Câmara, relator Ministro Valmir Campelo; Acórdão 1189/2009-TCU-Primeira Câmara, relator Ministro Marcos Bemquerer; e Acórdão 731/2008-TCU-Plenário, relator Ministro Aroldo Cedraz) , devendo suas contas serem julgadas irregulares, condenando-os ao débito apurado e aplicando-lhes a multa prevista no art. 57, da Lei 8.443/1992.
55.	Com relação ao Sr. Othon Luiz Machado Maranhão, Pregoeiro do Pregão Presencial 3/2013, cumpre tecer breves considerações sobre a forma como são realizadas as comunicações processuais no TCU. A esse respeito, destacam-se o art. 179, do Regimento Interno do TCU (Resolução 155, de 4/12/2002) , e o art. 4º, inciso III, § 1º, da Resolução TCU 170, de 30 de junho de 2004, in verbis:
Art. 179. A citação, a audiência ou a notificação, bem como a comunicação de diligência, farse-ão:
I - mediante ciência da parte, efetivada por servidor designado, por meio eletrônico, fac-símile, telegrama ou qualquer outra forma, desde que fique confirmada inequivocamente a entrega da comunicação ao destinatário;
II - mediante carta registrada, com aviso de recebimento que comprove a entrega no endereço do destinatário;
III - por edital publicado no Diário Oficial da União, quando o seu destinatário não for localizado
 (...) 
Art. 3º As comunicações serão dirigidas ao responsável, ou ao interessado, ou ao dirigente de órgão ou entidade, ou ao representante legal ou ao procurador constituído nos autos, com poderes expressos no mandato para esse fim, por meio de:
I - correio eletrônico, fac-símile ou telegrama;
II - servidor designado;
III - carta registrada, com aviso de recebimento;
IV - edital publicado no Diário Oficial da União, quando o seu destinatário não for localizado, nas hipóteses em que seja necessário o exercício de defesa.
Art. 4º. Consideram-se entregues as comunicações:
I - efetivadas conforme disposto nos incisos I e II do artigo anterior, mediante confirmação da ciência do destinatário;
II - realizadas na forma prevista no inciso III do artigo anterior, com o retorno do aviso de recebimento, entregue comprovadamente no endereço do destinatário;
III - na data de publicação do edital no Diário Oficial da União, quando realizadas na forma prevista no inciso IV do artigo anterior.
§ 1º O endereço do destinatário deverá ser previamente confirmado mediante consulta aos sistemas disponíveis ao Tribunal ou a outros meios de informação, a qual deverá ser juntada ao respectivo processo.
 (...) 
56.	Bem se vê, portanto, que a validade da citação via postal não depende de que o aviso de recebimento seja assinado pelo próprio destinatário da comunicação, o que dispensa, no caso em tela, a entrega do AR em 'mãos próprias'. A exigência da norma é no sentido de o Tribunal verificar se a correspondência foi entregue no endereço correto, residindo aqui a necessidade de certeza inequívoca. 
57.	Não é outra a orientação da jurisprudência do TCU, conforme se verifica dos julgados a seguir transcritos:
São válidas as comunicações processuais entregues, mediante carta registrada, no endereço correto do responsável, não havendo necessidade de que o recebimento seja feito por ele próprio (Acórdão 3648/2013-TCU-Segunda Câmara, Relator Ministro José Jorge) ;
É prescindível a entrega pessoal das comunicações pelo TCU, razão pela qual não há necessidade de que o aviso de recebimento seja assinado pelo próprio destinatário. Entregandose a correspondência no endereço correto do destinatário, presume-se o recebimento da citação (Acórdão 1019/2008-TCU-Plenário, Relator Ministro Benjamin Zymler) ;
As comunicações do TCU, inclusive as citações, deverão ser realizadas mediante Aviso de Recebimento - AR, via Empresa Brasileira de Correios e Telégrafos, bastando para sua validade que se demonstre que a correspondência foi entregue no endereço correto (Acórdão 1526/2007-TCU-Plenário, Relator Ministro Aroldo Cedraz) .
58.	A validade do critério de comunicação processual do TCU foi referendada pelo Supremo Tribunal Federal, nos termos do julgamento do MS-AgR 25.816/DF, por meio do qual se afirmou a desnecessidade da ciência pessoal do interessado, entendendo-se suficiente a comprovação da entrega do 'AR' no endereço do destinatário:
EMENTA: AGRAVO REGIMENTAL. MANDADO DE SEGURANÇA. DESNECESSIDADE DE INTIMAÇÃO PESSOAL DAS DECISÕES DO TRIBUNAL DE CONTAS DA UNIÃO. ART. 179 DO REGIMENTO INTERNO DO TCU. INTIMAÇÃO DO ATO IMPUGNADO POR CARTA REGISTRADA, INICIADO O PRAZO DO ART. 18 DA LEI nº 1.533/51 DA DATA CONSTANTE DO AVISO DE RECEBIMENTO. DECADÊNCIA RECONHECIDA. AGRAVO IMPROVIDO.
O envio de carta registrada com aviso de recebimento está expressamente enumerado entre os meios de comunicação de que dispõe o Tribunal de Contas da União para proceder às suas intimações.
O inciso II do art. 179 do Regimento Interno do TCU é claro ao exigir apenas a comprovação da entrega no endereço do destinatário, bastando o aviso de recebimento simples. 
Da revelia do responsável Othon Luiz Machado Maranhão.
59.	No caso vertente, a audiênci do responsável se deu em endereço proveniente da base CPF da Receita Federal, em sistema custodiado pelo TCU (peça 58) . A entrega do ofício citatório nesse endereço ficou comprovada (peça 54) .
60.	Nos processos do TCU, a revelia não leva à presunção de que seriam verdadeiras todas as imputações levantadas contra os responsáveis, diferentemente do que ocorre no processo civil, em que a revelia do réu opera a presunção da verdade dos fatos narrados pelo autor. Dessa forma, a avaliação da responsabilidade do agente não pode prescindir da prova existente no processo ou para ele carreada. 
61.	Ao não apresentar sua defesa, o responsável deixou de produzir prova da regular aplicação dos recursos sob sua responsabilidade, em afronta às normas que impõem aos gestores públicos a obrigação legal de, sempre que demandados pelos órgãos de controle, apresentar os documentos que demonstrem a correta utilização das verbas públicas, a exemplo do contido no art. 93, do DecretoLei 200/1967: 'Quem quer que utilize dinheiros públicos terá de justificar seu bom e regular emprego na conformidade das leis, regulamentos e normas emanadas das autoridades administrativas competentes.' 
62.	Mesmo as alegações de defesa não sendo apresentadas, considerando o princípio da verdade real que rege esta Corte, procurou-se buscar, em manifestações do responsável na fase interna desta Tomada de Contas Especial, se havia algum argumento que pudesse ser aproveitado a seu favor. 
63.	 No entanto, o responsável não se manifestou na fase interna, não havendo, assim, nenhum argumento que possa vir a ser analisado e posteriormente servir para afastar as irregularidades apontadas.
64.	Em se tratando de processo em que a parte interessada não se manifestou acerca das irregularidades imputadas, não há elementos para que se possa efetivamente aferir e reconhecer a ocorrência de boa-fé na conduta do responsável, podendo este Tribunal, desde logo, proferir o julgamento de mérito pela irregularidade das contas, conforme os termos dos §§ 2º e 6º do art. 202 do Regimento Interno do TCU (Acórdão 2064/2011-TCU-Primeira Câmara, relator Ministro Ubiratan Aguiar; Acórdão 6182/2011-TCU-Primeira Câmara, relator Ministro Weber de Oliveira; Acórdão 4072/2010-TCU-Primeira Câmara, relator Ministro Valmir Campelo; Acórdão 1189/2009-TCU-Primeira Câmara, relator Ministro Marcos Bemquerer; e Acórdão 731/2008-TCU-Plenário, relator Ministro Aroldo Cedraz) .
65.	Dessa forma, o responsável Othon Luiz Machado Maranhão deve ser considerado revel, nos termos do art. 12, §3º, da Lei 8.443/1992, devendo as contas serem julgadas irregulares, com a aplicação da multa prevista no art. 58, inciso I, da Lei 8.443/1992.
PRESCRIÇÃO DA PRETENSÃO PUNITIVA
66.	Vale ressaltar que a pretensão punitiva, conforme Acórdão 1441/2016-TCU-Plenário, Relator Ministro Benjamin Zymler, que uniformizou a jurisprudência acerca dessa questão, subordinase ao prazo geral de prescrição indicado no art. 205, do Código Civil, que é de dez anos, contado da data de ocorrência da irregularidade sancionada, nos termos do art. 189, do Código Civil, sendo este prazo interrompido pelo ato que ordenar a citação, a audiência ou a oitiva do responsável.
67.	No caso em exame, não ocorreu a prescrição, uma vez que as irregularidades sancionadas ocorreram em 2014, e o ato de ordenação da citação e audiência ocorreu em 29/6/2019.
CONCLUSÃO
68.	Em face da análise promovida na seção 'Exame Técnico', verifica-se que os responsáveis não lograram comprovar a boa e regular aplicação dos recursos do Programa Nacional de Apoio ao Transporte do Escolar - PNATE, no exercício de 2014. Ademais, inexistem nos autos elementos que demonstrem a boa-fé dos responsáveis ou a ocorrência de outras excludentes de culpabilidade.
69.	Vale ressaltar que a jurisprudência pacífica nesta Corte é no sentido da imprescritibilidade das ações de ressarcimento ao erário (Súmula TCU 282) . Dessa forma, identificado dano ao erário, devese instaurar e julgar o processo de tomada de contas especial para responsabilizar seus agentes causadores, respeitando o direito ao contraditório e à ampla defesa, independentemente de quando ocorreram os atos impugnados.
70.	Verifica-se também que não houve a prescrição da pretensão punitiva, conforme análise já realizada.
71.	Tendo em vista que não constam dos autos elementos que permitam reconhecer a boa-fé dos responsáveis, sugere-se que as suas contas sejam julgadas irregulares, nos termos do art. 202, § 6º, do Regimento Interno do TCU, com a imputação do débito solidário atualizado monetariamente e acrescido de juros de mora aos responsáveis Leonardo Barroso Coutinho e Pedro de Sousa Primo Neto, nos termos do art. 202, §1º, do Regimento Interno do TCU, descontado o valor eventualmente recolhido, com a aplicação da multa prevista no art. 57, da Lei 8.443/1992, bem como a aplicação da multa prevista no art. 58, inciso I, da Lei 8.443/1992, ao responsável Othon Luiz Machado Maranhão.
PROPOSTA DE ENCAMINHAMENTO
a)	julgar irregulares, nos termos dos arts. 1º, inciso I, 16, inciso III, alíneas 'b' e 'c', da Lei 8.443/1992, c/c os arts. 19 e 23, inciso III, da mesma Lei, as contas dos responsáveis Leonardo Barroso Coutinho (CPF XXX.726.853-XX) e Pedro de Sousa Primo Neto (CPF XXX.736.421-XX) , condenando-os solidariamente ao pagamento das importâncias a seguir especificadas, atualizadas monetariamente e acrescidas dos juros de mora, calculadas a partir das datas discriminadas até a data da efetiva quitação do débito, fixando-lhes o prazo de quinze dias, para que comprovem, perante o Tribunal, o recolhimento das referidas quantias aos cofres do Fundo Nacional de Desenvolvimento da Educação, nos termos do art. 23, inciso III, alínea 'a', da citada lei, c/c o art. 214, inciso III, alínea 'a', do Regimento Interno do TCU.  
		Débitos relacionados aos responsáveis Leonardo Barroso Coutinho (CPF XXX.726.853-XX) e Pedro de Sousa Primo Neto (CPF XXX.736.421-XX) :
	Data de ocorrência
	Valor histórico (R$) 

	28.341,08
	1º/1/2014

	69.558,03
	4/4/2014

	69.558,03
	5/5/2014

	69.558,03
	3/6/2014

	69.558,03
	3/7/2014

	69.558,03
	5/8/2014

	69.558,03
	2/9/2014

	69.558,03
	2/10/2014

	69.558,03
	4/11/2014

b)	aplicar aos responsáveis Leonardo Barroso Coutinho (CPF XXX.726.853-XX) e Pedro de Sousa Primo Neto (CPF XXX.736.421-XX) , a multa prevista no art. 57, da Lei 8.443/1992, c/c o art. 267, do Regimento Interno do TCU, fixando-lhe o prazo de quinze dias, a contar da notificação, para que comprove, perante o Tribunal (art. 214, inciso III, alínea 'a', do Regimento Interno do TCU) , o recolhimento da dívida aos cofres do Tesouro Nacional, atualizada monetariamente desde a data do acórdão que vier a ser proferido por este Tribunal até a do efetivo recolhimento, se paga após o vencimento, na forma da legislação em vigor;
c)	considerar revel o responsável Othon Luiz Machado Maranhão (CPF XXX.687.103-XX) , para todos os efeitos, dando-se prosseguimento ao processo, com fulcro no art. 12, § 3º, da Lei 8.443/1992; 
d)	julgar irregulares, nos termos dos arts. 1º, inciso I, 16, inciso III, alínea 'b', da Lei 8.443/1992, c/c os arts. 19 e 23, inciso III, da mesma Lei, as contas do responsável Othon Luiz Machado Maranhão (CPF XXX.687.103-XX) ;  
e)	aplicar ao responsável Othon Luiz Machado Maranhão (CPF XXX.687.103-XX) , a multa prevista no art. 58, inciso I, da Lei 8.443/1992, c/c o art. 268, inciso I, do Regimento Interno do TCU, fixando-lhe o prazo de quinze dias, a contar da notificação, para que comprove, perante o Tribunal (art. 214, inciso III, alínea 'a', do Regimento Interno do TCU) , o recolhimento da dívida aos cofres do Tesouro Nacional, atualizada monetariamente desde a data do acórdão que vier a ser proferido por este Tribunal até a do efetivo recolhimento, se paga após o vencimento, na forma da legislação em vigor;
f)	autorizar, desde logo, a cobrança judicial das dívidas, caso não atendidas as notificações, na forma do disposto no art. 28, inciso II, da Lei 8.443/1992;
g)	autorizar também, desde logo, se requerido, com fundamento no art. 28, inciso I, da Lei 8.443/1992, c/c o art. 217, §§ 1º e 2º, do Regimento Interno do TCU, o parcelamento das dívidas em até 36 parcelas, incidindo, sobre cada parcela, corrigida monetariamente, os correspondentes acréscimos legais, fixando-lhes o prazo de quinze dias, a contar do recebimento da notificação, para comprovarem, perante o Tribunal, o recolhimento da primeira parcela, e de trinta dias, a contar da parcela anterior, para comprovarem o recolhimento das demais parcelas, devendo incidir, sobre cada valor mensal, atualizado monetariamente, os juros de mora devidos, no caso do débito, na forma prevista na legislação em vigor, alertando os responsáveis de que a falta de comprovação do recolhimento de qualquer parcela importará o vencimento antecipado do saldo devedor, nos termos do § 2º do art. 217 do Regimento Interno deste Tribunal; 
h)	enviar cópia do Acórdão a ser prolatado, bem como do Relatório e do Voto que o fundamentarem à Procuradoria da República no Estado do Maranhão, nos termos do § 3º do art. 16 da Lei 8.443/1992, c/c o § 7º do art. 209 do Regimento Interno do TCU, para adoção das medidas cabíveis; e
i)	enviar cópia do Acórdão que vier a ser proferido ao Fundo Nacional de Desenvolvimento da Educação e aos responsáveis, para ciência, informando que a presente deliberação, acompanhada do Relatório e do Voto que a fundamenta, está disponível para a consulta no endereço www.tcu.gov.br/acordaos, além de esclarecer que, caso requerido, o TCU poderá fornecer sem custos as correspondentes cópias, de forma impressa.".
2.		Adiante o derradeiro Parecer do MP/TCU (peça 76) :
"Cuidam os autos de Tomada de Contas Especial (TCE) instaurada pelo Fundo Nacional de Desenvolvimento da Educação (FNDE) , em desfavor do Sr. Leonardo Barroso Coutinho, ex-prefeito do município de Caxias/MA (gestão 2013-2016) , em razão de irregularidades na aplicação dos recursos repassados ao município no âmbito do Programa Nacional de Apoio ao Transporte do Escolar (PNATE) , no exercício de 2014, que teve por objeto custear a oferta de transporte escolar aos alunos da educação básica pública, residentes em área rural, com o objetivo de garantir o acesso à educação.
2.	Originalmente, foi citado nesta TCE apenas o Sr. Leonardo Barroso Coutinho, pelas seguintes irregularidades:
i) Irregularidade: ausência de comprovação da regular aplicação dos recursos repassados ao município de Caxias/MA, no âmbito do Programa Nacional de Apoio ao Transporte Escolar (PNATE) , no exercício de 2014, em razão da ausência de comprovação sobre a adequação e a regularidade dos dispêndios realizados, o que comprometeu o atingimento dos objetivos do PNATE/2014, decorrente das seguintes irregularidades identificadas no Relatório de Fiscalização 00190.032265/2013-18, da Controladoria¿Geral da União [CGU - peça 10];
i.1) superfaturamento em contratos de locação de veículos;
i.2) má qualidade da frota de veículos contratados para o transporte escolar;
i.3) impropriedades na instrução de processos licitatórios;
i.4) vínculo entre gestores municipais, vereadores, empresas contratadas e prestadores do serviço de transporte escolar;
i.5) simulação de licitação com frustração ao caráter competitivo;
i.6) imprecisão na definição dos custos mensais apresentados no Pregão Presencial 003/2013 [promovido pelo município de Caxias];
i.7) ausência de capacidade operacional das empresas contratadas;
i.8) sub-rogação total e pessoal de prestação de serviços de transporte escolar; e
i.9) inexistência de equipe de fiscalização dos contratos;
ii)	Conduta: ter permitido a ocorrência de irregularidades na aplicação dos recursos do PNATE/2014, o que propiciou a realização de despesas por serviços de má qualidade e por valores superfaturados, impedindo a comprovação sobre a adequação e a regularidade dos dispêndios realizados, o que comprometeu o alcance dos objetivos previstos no Programa Nacional de Apoio ao Transporte Escolar (PNATE) , no exercício de 2014;
 (peça 28, p. 1-2 - grifos nossos) 
3.	A partir da análise das alegações de defesa então apresentadas pelo ex-prefeito (peças 33 e 35-42) , a Secretaria de Controle Externo de Tomada de Contas Especial (SecexTCE) verificou a necessidade de serem incluídos no rol de responsáveis deste processo os Srs. Pedro de Sousa Primo Neto, então secretário municipal de Administração, e Othon Luiz Machado Maranhão, pregoeiro responsável pela condução do Pregão Presencial 3/2013 (peças 43-45) .
4.	Além de ter sido verificada a necessidade de ampliação do rol de responsáveis na TCE, a unidade técnica afastou a possibilidade de restar inequivocamente caracterizado o superfaturamento nos autos, pelas seguintes razões:
24.1. Forçoso reconhecer que a análise efetuada pela CGU sobre o suposto superfaturamento não foi completa e precisa como o caso requer. 
24.2. Na própria instrução de peça 23 (itens 15 a 19) , ficou consignado que a amostra analisada pela CGU contemplou 2 dos 5 contratos formalizados, e os 7 primeiros meses de 2014, de forma que não há elementos suficientes para se confirmar a ocorrência dessa espécie nos outros 3 contratos não analisados, bem como nos demais meses do exercício de 2014. 
24.3. Ademais, o superfaturamento apurado tomou como base a diferença entre o valor pago pela municipalidade às empresas contratadas e o valor desembolsado por essas empresas junto aos efetivos prestadores do serviço. 
24.4. Nesse ponto específico, o próprio Tribunal entende que, na subcontratação total do objeto, em que a empresa contratada atua como mera intermediária entre a Administração e a empresa efetivamente executora (subcontratada) , o superfaturamento, quando houver, deve ser quantificado em função dos preços de mercado, e não simplesmente pela diferença entre os pagamentos recebidos pela empresa contratada e os valores por ela pagos à subcontratada (Acórdão 2514/2015-TCU-Plenário, Relator Ministro Augusto Sherman; e Acórdão 4349/2018-TCU-Segunda Câmara, Relator Ministro Marcos Bemquerer) . 
24.5. Diante da dificuldade em se apurar quais seriam os valores de mercado praticados para a prestação dos serviços de transporte, no exercício de 2014, para a localidade de Caxias/MA, e diante da fragilidade na apuração do suposto superfaturamento constatado pela CGU, conclui-se por afastar a ocorrência dessa irregularidade.
	(peça 43, p. 9 - grifo nosso) 
5.	Com o afastamento da irregularidade atinente ao superfaturamento, nova fase de contraditório foi promovida nestes autos, descrita nos quadros a seguir:
	CITAÇÕES  (débito solidário) 

	IRREGULARIDADE
	VALOR (R$) 
	DATA DE OCORRÊNCIA

	' (...) ause¿ncia de comprovac¿a¿o da regular aplicac¿a¿o dos recursos repassados ao munici¿pio de Caxias/MA, no a¿mbito do Programa Nacional de Apoio ao Transporte Escolar (PNATE) , no exerci¿cio de 2014, em raza¿o da ause¿ncia de comprovac¿a¿o sobre a adequac¿a¿o e a regularidade dos dispe¿ndios realizados, o que comprometeu o atingimento dos objetivos do PNATE/2014, decorrente das seguintes irregularidades identificadas no Relato¿rio de Fiscalizac¿a¿o 00190.032265/2013-18, da Controladoria-Geral da Unia¿o;' (peça 47, p. 1 - grifo nosso) 
	69.558,03
69.558,03
69.558,03
69.558,03
69.558,03
69.558,03
69.558,03
69.558,03
28.341,08
	4/11/2014
2/10/2014
2/9/2014
5/8/2014
3/7/2014
3/6/2014
5/5/2014
4/4/2014
1º/1/2014

	RESPONSÁVEIS
	CONDUTA

	Leonardo Barroso Coutinho
	' (...) ter permitido a ocorre¿ncia de irregularidades na aplicac¿a¿o dos recursos do PNATE/2014, decorrente de falha na supervisa¿o hiera¿rquica que lhe era devido, o que propiciou a realizac¿a¿o de despesas por servic¿os de ma¿ qualidade, impedindo a comprovac¿a¿o sobre a adequac¿a¿o e a regularidade dos dispe¿ndios realizados, o que comprometeu o alcance dos objetivos previstos no Programa Nacional de Apoio ao Transporte Escolar (PNATE) , no exerci¿cio de 2014.' (peça 47, p. 1 - grifo nosso) 

	Pedro de Sousa Primo Neto
	' (...) ter permitido a ocorre¿ncia de irregularidades na aplicac¿a¿o dos recursos do PNATE/2014, na condic¿a¿o de ordenador de despesas, na medida em que homologou o Prega¿o Presencial 3/2013, eivado de irregularidades, e assinou os respectivos contratos dele decorrentes, bem como deixou de promover a devida fiscalizac¿a¿o da execuc¿a¿o desses contratos, o que propiciou a realizac¿a¿o de despesas por servic¿os de ma¿ qualidade, impedindo a comprovac¿a¿o sobre a adequac¿a¿o e a regularidade dos dispe¿ndios realizados, o que comprometeu o alcance dos objetivos previstos no Programa Nacional de Apoio ao Transporte Escolar (PNATE) , no exerci¿cio de 2014;' (peça 46, p. 1 - grifos nossos) 

	AUDIÊNCIA

	RESPONSÁVEL
	IRREGULARIDADE
	CONDUTA

	Othon Luiz Machado Maranhão
	' (...) simulac¿a¿o de licitac¿a¿o com frustrac¿a¿o ao cara¿ter competitivo no a¿mbito do Prega¿o Presencial 3/2013, onde o objeto foi separado em 7 lotes distintos, e para cada lote houve apenas uma licitante interessada entre todas as participantes, o que indica a existe¿ncia de um acordo informal entre as empresas para a divisa¿o do objeto licitado;' (peça 48, p. 1 - grifos nossos) 
	' (...) ter atuado como Pregoeiro na conduc¿a¿o do Prega¿o Presencial 3/2013, utilizado como forma de dar aparente legalidade a¿ situac¿a¿o fa¿tica ja¿ previamente existente, em que o mercado de prestac¿a¿o de servic¿o de transporte escolar ja¿ se encontrava dividido entre diversas empresas, o que permitiu a ocorre¿ncia de irregularidades na aplicac¿a¿o dos recursos do PNATE/2014 e propiciou a realizac¿a¿o de despesas por servic¿os de ma¿ qualidade, impedindo a comprovac¿a¿o sobre a adequac¿a¿o e a regularidade dos dispe¿ndios realizados, o que comprometeu o alcance dos objetivos previstos no Programa Nacional de Apoio ao Transporte Escolar (PNATE) , no exerci¿cio de 2014;' (peça 48, p. 1 - grifo nosso) 

6.	Foram apresentadas alegações de defesa pelos ex-gestores ouvidos em citação (peças 49 e 53) , tendo permanecido revel o ex-pregoeiro, chamado em audiência.
7.	Por meio da instrução à peça 59, com pareceres concordantes do escalão dirigente da SecexTCE às peças 60 e 61, a unidade técnica rejeitou as defesas apresentadas neste processo. As principais conclusões da unidade instrutiva constam dos excertos a seguir transcritos da mencionada instrução:
49. O conjunto de todas essas irregularidades amplas e graves e que dificilmente seriam do desconhecimento do ex-Prefeito e do ex-Secretário Municipal de Administração, caracteriza a ausência de comprovação sobre a adequação e a regularidade dos dispêndios realizados, em 2014, com os recursos do Programa Nacional de Apoio ao Transporte Escolar (PNATE) , permitindo-nos concluir pelo não atingimento dos objetivos do programa e a consequente glosa integral dos valores despendidos no período, em razão do grave comprometimento no alcance dos objetivos definidos no âmbito do Programa Nacional de Apoio ao Transporte do Escolar - PNATE, no exercício de 2014.
50. Esse encaminhamento se alinha com o posicionamento adotado pelo Tribunal, no âmbito do TC Processo 029.548/2017-9, no qual foram identificadas falhas nos processos licitatórios, utilização de veículos inadequados para o transporte escolar e ausência de controles relativos ao cumprimento dos itinerários dos veículos contratados.
51. Nesse processo, por intermédio do Acórdão 10268/2018-TCU-Segunda Câmara (Relator Ministro André Luís de Carvalho) , o Tribunal determinou a citação do responsável pelo valor integral gerido no âmbito do PNATE, acolhendo entendimento do Relator, de cujo Voto foram extraídos os seguintes trechos:
5. Peço licença para, no presente momento, discordar da Secex-TCE e do Parquet especial, já que alguns documentos citados como ausentes nesta TCE mostram-se indispensáveis para a efetiva comprovação da regular consecução dos aludidos objetivos do Pnate, a exemplo da ausência dos controles de itinerários, de regularidade documental por parte dos prestadores de serviço (motoristas) e, ainda, da utilização dos veículos em condições de segurança inapropriadas.
6. Bem se vê que o eventual pagamento a partir de serviços realizados fora das especificações contratuais ou em dissonância com os normativos de trânsito e transporte seriam irregulares, podendo dar ensejo, sim, à subsistência do aludido dano ao erário.
7. Não por acaso, o Código de Trânsito Brasileiro reserva capítulo específico para a condução de escolares e, nele (Capítulo XIII) , disciplina não apenas os requisitos técnicos com as condições do veículo e do condutor, mas também os equipamentos obrigatórios de segurança, colocando a segurança do transporte como condição básica para que o serviço seja considerado adequado em sintonia com a Lei nº 8.987, de 1995.
8. Entendo, portanto, que, em vez do imediato arquivamento do presente feito, o TCU deve determinar a citação do ex-gestor responsável para que apresente as suas alegações de defesa e/ou recolha o valor do débito correspondente à totalidade dos recursos repassados ao aludido município, já que não restou comprovada a regularidade e a adequação dos dispêndios realizados com os recursos do Pnate em 2012.
52. Seguindo essa mesma linha de entendimento, o Tribunal também já deliberou que é cabível a imputação de débito ao gestor municipal de recursos do Programa Nacional de Apoio ao Transporte do Escolar  (PNATE) , em decorrência da prestação de serviço de transporte escolar sem o atendimento das exigências do Código de Trânsito Brasileiro (Lei 9.503/1997) e dos normativos expedidos pelo FNDE para o mencionado programa, a exemplo do transporte de alunos em veículos de carga, dirigidos por motoristas sem habilitação específica, porquanto configura a prestação de serviços de forma ilegal e inadequada, deixando de atender o interesse público (Acórdão 4474/2019-TCU-Segunda Câmara, Relator Ministro Marcos Bemquerer) .
53. Dessa forma, rejeitam-se as alegações de defesa apresentadas pelos responsáveis Leonardo Barroso Coutinho e Pedro de Sousa Primo Neto.
 (peça 59, p. 18-19 - grifos nossos) 
8.	Em consequência, foi sugerido pela SecexTCE o julgamento pela irregularidade das contas dos Srs. Leonardo Barroso Coutinho e Pedro de Sousa Primo Neto, com imputação de débito integral, em solidariedade, pelas parcelas que constaram dos ofícios de citação, bem como a aplicação, de forma individual, da multa prevista no art. 57 da Lei 8.443/1992.
9.	Ao Sr. Othon Luiz Machado Maranhão, além da declaração de sua revelia, foi proposto o julgamento pela irregularidade de suas contas e a aplicação da sanção prevista no art. 58, inciso I, da Lei Orgânica/TCU.
10.	Em 4/9/2020, por meio do pronunciamento à peça 62, proferido em cumprimento ao disposto no art. 81, inciso II, da Lei 8.443/1992 c/c o art. 62, inciso III, do Regimento Interno/TCU, este representante do Ministério Público havia consignado nos autos sua concordância apenas parcial com a proposta da SecexTCE, consubstanciada às peças 59 a 61 destes autos.
11.	Ocorre que, conforme esclarecido na petição à peça 74, a seguir transcrita, identificou-se, posteriormente ao mencionado pronunciamento de 4/9/2020, relevante questão nos autos, relacionada à responsabilização do Sr. Othon Luiz Machado Maranhão, a justificar o retorno da TCE a este gabinete, para nova manifestação do MP/TCU:
2.	(...) ao concluir o pronunciamento a cargo do MP/TCU nos autos do TC Processo 027.752/2018-6[footnoteRef:2] (também sob relatoria de Vossa Excelência [referência ao Ministro-Relator Augusto Sherman Cavalcanti]) , em 31/3/2021 (peça 57 desses autos) , este representante do Parquet de Contas verificou haver questão relevante a ser saneada nesta TCE envolvendo a audiência do Sr. Othon Luiz Machado Maranha¿o, ex-pregoeiro responsa¿vel pela conduc¿a¿o do Prega¿o Presencial 3/2013 na prefeitura municipal de Caxias/MA. [2:  TCE em curso no Tribunal, instaurada pelo FNDE em razão de irregularidades na aplicação dos recursos repassados ao Município de Caxias no âmbito do PNATE, no exercício de 2013.] 
3.	Tendo em conta que no encaminhamento do parecer do Parquet de Contas nesta TCE consta proposta de aplicação de multa ao ex-pregoeiro[footnoteRef:3] e que, no parecer ministerial proferido no TC Processo 027.752/2018-6, foi sugerida a declarac¿a¿o da nulidade das audie¿ncias dirigidas ao Sr. Othon Luiz Machado Maranha¿o nestes autos e no TC Processo 027.752/2018-6, ambas referentes a¿ mesma conduta, bem como a realização de nova audiência do mencionado responsável em processo apartado[footnoteRef:4], solicita-se o retorno destes autos ao gabinete deste membro do Ministério Público para que sejam promovidos os devidos ajustes/complementações no parecer anteriormente proferido nestes autos. [3:  Subitem 31.5 do parecer à peça 62, p. 8.]  [4:  Vide parágrafo 46 da referida manifestação (peça 57, p. 12, do TC Processo 027.752/2018-6) .] 
4.	Desse modo, ambos os processos aqui mencionados passarão a contar, antes que sejam submetidos a julgamento pelo TCU, com propostas congruentes em relação ao referido responsável.
 (peça 74 - grifos do original) 
12.	Por meio do despacho à peça 75, o Ministro-Relator Augusto Sherman Cavalcanti atendeu à solicitação deste membro do Parquet de Contas.
13.	Para os fins indicados na manifestação deste membro do MP/TCU à peça 74 - alinhamento de propostas relacionadas ao Sr. Othon Luiz Machado Maranhão neste processo e no TC Processo 027.752/2018-6 -, passa-se ao exame de mérito desta TCE, em substituição ao pronunciamento anterior deste membro do Ministério Público nos autos (peça 62) .
14.	O Ministério Público concorda parcialmente com o encaminhamento sugerido pela SecexTCE.
15.	De fato, conforme identificado originalmente in loco pela CGU, por meio de fiscalização por ela empreendida entre 29/9/2014 e 3/10/2014, e registrado no Relatório de Fiscalização 00190.032265/2013-18 (peça 10) , duas espécies de irregularidades podem ser destacadas entre aquelas relatadas nesse documento pelo órgão de controle interno: a fraude verificada no Pregão Presencial 3/2013 e a prestação de serviços precários por terceiros arregimentados informalmente pelas empresas vencedoras da mencionada licitação[footnoteRef:5]. [5:  Relatório de Fiscalização CGU 00190.032265/2013-18: " (...) constatou-se que a prestação dos serviços de transporte escolar em Caxias/MA foi executada por terceiros sem vinculação jurídica empregatícia ou contratual legítima com as empresas tidas por vencedoras do certame, conforme evidenciaram as entrevistas com motoristas, proprietários dos veículos e responsáveis pelas empresas. Ressalta-se que a subcontratação integral/sub-rogação dos serviços teve o aval da Prefeitura, conforme restou claro nas entrevistas citadas." (peça 10, p. 42 - grifo nosso) .] 
16.	No que se refere à fraude à licitação, as apurações levadas a efeito pela CGU demonstraram que não houve competição entre as licitantes para as diversas rotas licitadas - que configuraram os itens do certame licitatório, em relação a cada um dos sete lotes que constaram do Anexo I do edital do Pregão Presencial 3/2013 (peça 35, p. 125-161) : 
Em análise às propostas apresentadas pelos participantes do Pregão Presencial nº 003/2013, evidenciou-se que para cada item licitado [cada rota] houve apenas uma licitante interessada, entre as doze empresas participantes do Pregão, o que indica a existência de um acordo informal entre as empresas para o rateio do objeto licitado. (peça 10, p. 74) 
17.	Apesar da gravidade da constatação de fraude, para se avaliar a viabilidade jurídica de se imputar débito integral aos responsáveis ouvidos em citação, considerando a proposta da SecexTCE, a correspondente análise deve se concentrar sobre a existência de evidências de que os serviços foram, ou não, devidamente prestados, nos termos da Resolução/CD/FNDE 12/2011, vigente à época e aplicável ao caso sob exame, e do Código de Trânsito Brasileiro (CTB - Lei 9.503/1997) . 
18.	Somente se restar comprovado que os serviços foram executados de forma absolutamente precária, haveria a possibilidade de enquadramento do caso concreto sob exame aos precedentes mencionados pela unidade técnica (parágrafos 51 e 52 da instrução à peça 59, p. 18-19) e que justificaram sua proposta de imputação de débito integral (Acórdãos 10.268/2018 - Relator Ministro-Substituto André Luís de Carvalho e 4.474/2019 - Relator Ministro-Substituto Marcos Bemquerer Costa, ambos da 2ª Câmara do TCU) .
19.	Nota-se, portanto, que o foco da presente análise é o nível de qualidade dos serviços prestados em decorrência da 'subcontratação' indevida do transporte escolar pelas doze empresas contratadas pela prefeitura municipal de Caxias (peça 10, p. 73-74) . A existência de fraude à licitação não implica, necessariamente, que os serviços não foram prestados ou que o foram de modo precário, inaceitável para os padrões requeridos pelo CTB e pela Resolução/CD/FNDE 12/2011.
20.	Antes de prosseguir, cabe mencionar quais seriam, em suma os referidos padrões:
I - CTB:
Art. 105. São equipamentos obrigatórios dos veículos, entre outros a serem estabelecidos pelo CONTRAN:
I - cinto de segurança, conforme regulamentação específica do CONTRAN, com exceção dos veículos destinados ao transporte de passageiros em percursos em que seja permitido viajar em pé;
II - para os veículos de transporte e de condução escolar, os de transporte de passageiros com mais de dez lugares e os de carga com peso bruto total superior a quatro mil, quinhentos e trinta e seis quilogramas, equipamento registrador instantâneo inalterável de velocidade e tempo;
 (...) 
DA CONDUÇÃO DE ESCOLARES
Art. 136. Os veículos especialmente destinados à condução coletiva de escolares somente poderão circular nas vias com autorização emitida pelo órgão ou entidade executivos de trânsito dos Estados e do Distrito Federal, exigindo-se, para tanto:
I - registro como veículo de passageiros;
II - inspeção semestral para verificação dos equipamentos obrigatórios e de segurança;
III - pintura de faixa horizontal na cor amarela, com quarenta centímetros de largura, à meia altura, em toda a extensão das partes laterais e traseira da carroçaria, com o dístico ESCOLAR, em preto, sendo que, em caso de veículo de carroçaria pintada na cor amarela, as cores aqui indicadas devem ser invertidas;
IV - equipamento registrador instantâneo inalterável de velocidade e tempo;
V - lanternas de luz branca, fosca ou amarela dispostas nas extremidades da parte superior dianteira e lanternas de luz vermelha dispostas na extremidade superior da parte traseira;
VI - cintos de segurança em número igual à lotação;
VII - outros requisitos e equipamentos obrigatórios estabelecidos pelo CONTRAN.
Art. 137. A autorização a que se refere o artigo anterior deverá ser afixada na parte interna do veículo, em local visível, com inscrição da lotação permitida, sendo vedada a condução de escolares em número superior à capacidade estabelecida pelo fabricante.
 (...) 
Art. 139. O disposto neste Capítulo não exclui a competência municipal de aplicar as exigências previstas em seus regulamentos, para o transporte de escolares.
 (grifos nossos) 
II - Resolução/CD/FNDE 12/2011:
Art. 15 Os recursos repassados à conta do PNATE destinar-se-ão:
 (...) 
II. a pagamento de serviços contratados junto a terceiros, obedecidas, por parte do prestador de serviço, as exigências previstas nos artigos 136 e 138, da Lei nº 9.503, de 1997, e observados os seguintes aspectos:
a. o veículo ou embarcação a ser contratado deverá obedecer às disposições do Código de Trânsito Brasileiro ou às Normas da Autoridade Marítima, assim como às eventuais legislações complementares no âmbito estadual, distrital e municipal;
 (...) (grifo nosso) 
21.	Da leitura do Relatório de Fiscalização 00190.032265/2013-18, verifica-se que os servidores da CGU procederam à verificação in loco do estado de funcionamento/conservação de 24 dos setenta veículos 'subcontratados' pelas doze empresas contratadas formalmente pela prefeitura municipal de Caxias (peça 10, p. 9) , ou seja, 34,28% do total de veículos que, supostamente, prestaram os serviços. 
22.	Em sua avaliação, o órgão de controle interno concluiu que dezesseis veículos estariam em 'condições razoáveis de uso' (peça 10, p. 9) e que oito estariam em 'precário estado de conservação' e seriam, em consequência, 'totalmente inapropriados para utilização no transporte escolar' (peça 10, p. 11) . Não obstante ter registrado sua opinião sobre a razoabilidade de parte da frota vistoriada, a CGU os considerou:
 (...) fora dos padrões exigidos pela legislação nacional de trânsito, seja por serem modelos impróprios para o transporte de alunos e/ou por estarem com pneus carecas, insalubres, pela falta de cintos de segurança, extintores de incêndio, placa (licença do veículo) , além de, em muitos casos, trafegarem superlotados. (peça 10, p. 9 - grifo nosso) 
23.	Apesar de reconhecer o esforço demonstrado em campo pelos técnicos da CGU, não há como o Ministério Público se alinhar à opinião do órgão de controle interno sobre a 'razoabilidade' das condições de parte dos veículos vistoriados. As condições precárias que podem ser visualizadas nas fotos apresentadas no Relatório de Fiscalização 00190.032265/2013-18 (peça 10, p. 9-11) e o fato de que esses veículos descumpriam a legislação de trânsito e a Resolução/CD/FNDE 12/2011 impedem sua aceitação para os fins almejados pelo PNATE.
24.	Nesse sentido, não se afigura possível aceitar a execução de serviços supostamente prestados pelos 24 veículos vistoriados, correspondentes 34,28% do total de veículos, em visível desacordo com o CTB e com a Resolução/CD/FNDE 12/2011. Logo, há segurança para se impugnar os desembolsos levados a efeito pela prefeitura municipal de Caxias com relação a esses veículos.
25.	Não consideramos adequado, porém, extrapolar as conclusões advindas da frota vistoriada para os 46 veículos restantes (65,72% do total) , não vistoriados in loco pela CGU, sobre os quais não se tem conhecimento das efetivas condições de conservação/funcionamento à época. Desse modo, por prudência, o Parquet de Contas reputa inviável glosar os dispêndios com relação a esses 46 veículos, de forma a se chegar à imputação de débito integral aos responsáveis, apenas sob a mera suspeita de que não também não observariam as normas do CTB e da Resolução/CD/FNDE 12/2011.
26.	Assim, o Ministério Público sugere, adiante, que as alegações de defesa apresentadas pelos Srs. Leonardo Barroso Coutinho e Pedro de Sousa Primo Neto sejam acolhidas parcialmente, de modo que suas contas sejam julgadas irregulares e lhes seja imputado débito, em solidariedade, correspondente à inexecução parcial de 34,28%[footnoteRef:6] dos serviços de transporte escolar pagos com recursos do PNATE/2014 pelo município de Caxias. Ressalte-se, ademais, que a apuração do débito nesses moldes guarda consonância com o que dispõe o inciso II do § 1º do art. 210 do Regimento Interno (RI/TCU) . [6:  Do total executado no âmbito do PNATE 2014 pelo município de Caxias (R$ 584.805,32) , o débito corresponderá à inexecução de 34,28%, ou seja, R$ 200.471,26. Em prol dos responsáveis, serão consideradas, para o atingimento do montante destacado, as parcelas mais recentes (repasses ocorridos nos meses de setembro a novembro de 2014) .] 
27.	Além disso, na forma sugerida pela SecexTCE, será proposta a aplicação, individualmente a esses responsáveis, da multa prevista no art. 57 da Lei 8.443/1992.
28.	Passa-se ao exame da audiência que foi dirigida ao Sr. Othon Luiz Machado Maranhão (peça 48) , com irregularidade descrita de modo idêntico na audiência promovida no TC Processo 027.752/2018-6 (peça 33 desses autos) , nos seguintes termos:
 (...) simulac¿a¿o de licitac¿a¿o com frustrac¿a¿o ao cara¿ter competitivo no a¿mbito do Prega¿o Presencial 3/2013, onde o objeto foi separado em 7 lotes distintos, e para cada lote [sic] houve apenas uma licitante interessada entre todas as participantes, o que indica a existe¿ncia de um acordo informal entre as empresas para a divisa¿o do objeto licitado; (peça 48, p. 1 - grifos nossos) 
29.	Conforme mencionado anteriormente, a fiscalização promovida pela CGU em relação ao Pregão Presencial 3/2013 concluiu pela existência de apenas uma licitante interessada para cada item licitado, ou seja, para cada rota que estava inserida em determinado lote objeto do certame (peça 10, p. 74) .
30.	Da transcrição apresentada no parágrafo 28 deste parecer, verifica-se que houve equívoco na elaboração dos expedientes de audiência encaminhados ao Sr. Othon Luiz Machado Maranhão nesta TCE e no TC Processo 027.752/2018-6, visto se ter feito alusão à incorreta conclusão de que, para cada um dos sete lotes - e não para cada rota licitada -, teria havido apenas uma empresa interessada.
31.	O Mapa de Apuração e Classificação de Propostas, Anexo I à Ata da Sessão Pública por meio da qual foi formalizado o julgamento das propostas apresentadas no Pregão Presencial 3/2013 (peça 36, p. 432) , evidencia que para cada rota houve apenas uma proposta de preços, mesmo sendo possível verificar, de modo concomitante, que, dentro de um mesmo lote, empresas diferentes apresentaram proposta de preços (para distintas rotas) . Tal constatação configura evidência inequívoca de que o processo licitatório serviu apenas para dar ares de legalidade à contratação com relação à qual as licitantes/futuras contratadas já sabiam, com antecedência, quais rotas lhes seriam conferidas pela prefeitura municipal de Caxias.
32.	De qualquer modo, considerando que os termos da audiência direcionada ao Sr. Othon Luiz Machado Maranhão não se revelaram aderentes ao fato irregular que lhe foi imputado, não há condições de lhe ser imposta, imediatamente, qualquer penalidade neste processo, devendo ser declarada nula a audiência promovida neste processo, em respeito ao princípio da congruência.
33.	Nesse sentido, refletindo fielmente o entendimento norteador do Acórdão 2064/2012-TCU-Plenário (relator: Ministro Aroldo Cedraz) , apresenta-se o seguinte enunciado da jurisprudência do Tribunal:
Afronta os princípios do contraditório e da ampla defesa a ausência da adequada descrição individualizada da conduta dos responsáveis arrolados nos autos, requisito indispensável para a responsabilização subjetiva de cada agente envolvido. A falta desse pressuposto implica o refazimento das audiências ou citações. (grifos nossos) 
34.	Considerando que eventual apenação do Sr. Othon Luiz Machado Maranhão nesta TCE e no TC Processo 027.752/2018-6, pelo mesmo fato irregular, viria a configurar bis in idem, cabe registrar que, no parecer proferido por este membro do Ministério Público à peça 57 do mencionado processo, foi sugerida a nulidade das audiências levadas a efeito em ambos os processos.
35.	Tendo em conta que a ocorrência que justificou a audiência Sr. Othon Luiz Machado Maranhão nestes autos não está diretamente relacionada ao débito em apuração, não vislumbramos motivos para que o ex-pregoeiro obtenha julgamento de contas nesta TCE.
36.	Há que se ponderar que, caso a mesma irregularidade tivesse sido objeto de audiência em autos distintos de processo de contas como este, o desfecho poderia ser, no máximo, a aplicação de sanção ao ex-pregoeiro, sem que o TCU tivesse que julgar suas contas. Ademais, cabe ponderar que eventual julgamento pela irregularidade das contas do responsável neste processo poderia lhe trazer consequências, inclusive, na esfera eleitoral, ex vi do disposto no art. 91 da Lei 8.443/1992, por ocorrência que nem sequer justificou sua citação nos autos.
37.	A inclusão desse agente como responsável na TCE deveria ser admitida tão somente por razões de racionalidade e economia processual, não implicando julgamento de contas, pois não há contas especiais a serem tomadas dele, eis que ausente o pressuposto concernente aos indícios de prejuízo ao erário decorrente da conduta por ele adotada  (art. 8º da Lei 8.443/1992) .
38.	Isso não quer dizer que o ato de gestão irregular, quando desacompanhado de qualquer indício de dano ao erário, seja necessariamente menos grave. Pode-se facilmente cogitar de hipóteses em que uma irregularidade sem dano se mostre mais grave do que eventual insuficiência documental impeditiva da verificação da devida aplicação de recursos públicos.
39.	Trata-se, tão somente, de medida voltada a dar tratamento uniforme àqueles a quem se imputa a prática de irregularidade dissociada de dano ao erário, independentemente da natureza do processo em que examinadas. Isso não impede, contudo, caso o responsável tenha contas a prestar ao Tribunal, que a irregularidade venha a ser considerada no âmbito da apreciação de suas contas ordinárias, podendo vir a maculá-las, a depender da gravidade da infração, necessariamente avaliada no contexto da gestão.
40.	A partir do arrazoado ora externado, a proposta a ser apresentada adiante é a de reiterar a sugestão ofertada no parágrafo 46 do parecer à peça 57 (p. 12) do TC Processo 027.752/2018-6, no sentido de que seja promovida nova audiência do Sr. Othon Luiz Machado Maranhão em processo apartado, para que não seja interrompida a marcha processual desta TCE, a culminar com o oportuno julgamento das contas, unicamente, dos responsáveis ouvidos em citação.
41.	Após a manifestação anterior deste membro do Ministério Público nesta TCE (peça 62) , o Sr. Leonardo Barroso Coutinho acostou ao processo petição que, em face de seu conteúdo, pode ser reconhecida, na opinião do Parquet de Contas, como alegações de defesa adicionais (peça 64 e anexos às peças 65 e 66) .
42.	Ainda que os novos elementos não alterem o juízo deste membro do MP/TCU, cabe abordar o teor da documentação trazida pelo responsável.
43.	Deve-se relembrar que o então prefeito do município de Caxias, Sr. Leonardo Barroso Coutinho, foi citado pela conduta caracterizada pela ' (...) falha na supervisão hierárquica que lhe era devido, o que propiciou a realização de despesas por serviços de má qualidade (...) ' (peça 47, p. 1) .
44.	Na manifestação à peça 64, o responsável argumentou, em suma, que, na condição de prefeito municipal, não teria responsabilidade sobre a homologação do Prega¿o Presencial 3/2013 e os atos dela decorrentes, como a contratação das empresas vencedoras de cada lote licitado e a posterior fiscalização sobre a execução dos ajustes.
45.	Em suporte à sua tese, o Sr. Leonardo Barroso Coutinho acostou a esta TCE cópia da Lei Municipal 1.745, de 23/12/2008[footnoteRef:7] (em vigor a partir de 24/12/2008, data de publicação no Diário Oficial do Município de Caxias - peça 65) e do Decreto 2.311, de 24/1/2013[footnoteRef:8] (peça 66, anteriormente acostado ao processo, à peça 42) , editado em sua gestão como prefeito municipal. [7:  Ementa da lei: "DISPO¿E SOBRE A REFORMA E REORGANIZAC¿A¿O ADMINISTRATIVA DA PREFEITURA MUNICIPAL DE CAXIAS E DA¿ OUTRAS PROVIDÊNCIAS." (peça 65, p. 1 - grifo do original) .]  [8:  Ementa do decreto: "APROVA AS NORMAS DE EXECUC¿A¿O ORC¿AMENTA¿RIA, FINANCEIRA E CONTA¿BIL DA ADMINISTRAC¿A¿O MUNICIPAL DE CAXIAS E DA¿ OUTRAS PROVIDE¿NCIAS." (peça 66, p. 1 - grifo nosso) ] 
46.	Com base nas disposições da Lei Municipal 1.745/2008 e do Decreto 2.311/2013, o ex-prefeito ressaltou que as tarefas de homologar o Prega¿o Presencial 3/2013 e de acompanhar a execução dos contratos dele decorrentes seriam do então secretário municipal de Administração - no caso, o Sr. Pedro de Sousa Primo Neto -, bem como da então titular da secretaria municipal de Educação (não arrolada nesta TCE) .
47.	Pede-se vênias para transcrever o cerne da argumentação apresentada à peça 64 pelo Sr. Leonardo Barroso Coutinho:
 (...) à vista da Lei Municipal n.º 1.745/2008, vigente ao tempo dos fatos em questão, resta patente que o Poder Legislativo Municipal, atento à complexidade da estrutura administrativa do Município de Caxias, houve por bem fixar por meio de lei as atribuições do Secretário Municipal de Administração, dentre as quais, homologar o resultado dos procedimentos licitatórios processados com recursos próprios da administração municipal ou repasses voluntários firmados diretamente com o Poder Executivo, assim como acompanhar a execução de todos os contratos celebrados no âmbito do Executivo municipal.
 (...) 
 (...) todas as decisões relativas à contratação e fiscalização concernentes ao transporte escolar eram tomadas pela Secretária de Educação e pelo Secretário de Administração, técnicos em tal área e detentores do conhecimento técnico para tanto. O ex-prefeito tratava apenas de fixar diretrizes e tratar dos problemas de maior relevância, como, v.g, os que demandavam decisões que envolviam o orçamento do município.
 (peça 64, p. 4 e 6 - grifos nossos) 
48.	Com base nos argumentos apresentados na transcrição do parágrafo precedente, o Sr. Leonardo Barroso Coutinho requereu, ao final da petição à peça 64, que fosse reconhecida a inexistência de sua responsabilidade nesta TCE.
49.	As teses levantadas à peça 64 pelo referido ex-prefeito já haviam sido afastadas pela SecexTCE na instrução à peça 43, sendo pertinente reproduzir, a seguir, o raciocínio então desenvolvido pela unidade técnica:
22.2. De fato, o responsável [Sr. Leonardo Barroso Coutinho] não figura em nenhum dos atos de gestão do Pregão Presencial 3/2013 e do contrato dele decorrente, exceto pela designação da Comissão Permanente de Licitação, bem como pela designação dos Secretários Municipais de sua administração.
22.3. Nesse contexto, o Tribunal já entendeu que a comprovação de que todos os atos de gestão e controle do convênio foram praticados por secretário municipal, conforme delegação de competência prevista em lei municipal, afasta a responsabilidade do prefeito pela utilização dos recursos transferidos, mesmo que, na condição de agente político, figure como signatário do ajuste (Acórdão 7304/2013-TCU-Primeira Câmara, Relator Ministro Augusto Sherman; e Acórdão 563/2019-TCU-Segunda Câmara, Relator Ministro Weder de Oliveira) .
22.4. Embora o presente processo não trate de convênio e nem de delegação de competência prevista em lei municipal, mas por decreto municipal, poder-se-ia entender que o mesmo raciocínio seria aplicável ao caso concreto.
22.5. Em casos excepcionais, onde fica comprovada a impossibilidade da atuação direta do ex-Prefeito em razão da complexidade da estrutura administrativa da municipalidade, como é o caso de administrações municipais típicas de capitais de unidades da federação, a tese de não sancionar o gestor municipal por questões técnicas relacionadas à gestão dos recursos, sob o domínio de seus subordinados, ganha mais espaço de aplicação, na medida em que ' (...) não é possível o exercício da supervisão de forma irrestrita, sob pena de tornar sem sentido o instituto da delegação de competência e inviabilizar o exercício das tarefas próprias e privativas da autoridade delegante' (Acórdão 1581/2017-TCU-Primeira Câmara, Relator Ministro José Múcio Monteiro) . Contudo, conforme adiante será demonstrado, não há como isentar a responsabilidade do prefeito no caso concreto.
22.6. Em primeiro lugar, entende-se que normas de organização interna municipal, no tocante à distribuição de competências de seus agentes, não poderia se impor à regulamentação federal que atribui, ao gestor máximo do ente beneficiário, o dever de prestar contas dos recursos repassados ao município. Essa questão foi muito bem pontuada pelo Ministro Walton Alencar Rodrigues, no Voto que fundamentou o Acórdão 3121/2015-TCU-Primeira Câmara, in verbis:
Tal alegação em si não procede. Muito embora, por vezes sem conta, seja alegada, por gestores, na mesma situação do responsável, a jurisprudência do TCU, com razão, sistematicamente a refuta. A delegação interna de atividades administrativas, em prefeituras, para a execução de despesas custeadas com recursos públicos federais, não retira do agente político a responsabilidade sobre a execução do convênio, uma vez que ele sempre atua na dupla condição de gestor e agente político.
Na prática, a aceitação do argumento implicaria propagar a mais absoluta impunibilidade dos prefeitos, que gerem recursos públicos federais, a partir da delegação de competência a servidores, normalmente comissionados, passíveis de exoneração ad nutum, obedientes às expressas determinações que recebem das autoridades superioras, ou políticas.
22.7. Além da complexidade da mencionada estrutura organizacional, há que se considerar a gravidade das irregularidades em apuração. No caso concreto, houve a subcontratação do valor total do contrato na execução de um programa sensível à administração municipal, envolvendo volume razoável de recursos para o porte do município. Não foi uma irregularidade isolada, mas apurou-se uma miríade de falhas que contaminaram toda a contratação, cujos principais prejudicados foram os alunos da rede escolar.
22.8. Haja vista tratar-se de irregularidades de amplo espectro (subcontratação total) e atingir grande parte dos alunos da rede municipal, dificilmente não chegaria ao conhecimento, do dirigente máximo da municipalidade, os graves problemas que acometiam o transporte escolar dos alunos do município. Assim, ainda que ele não tenha praticado atos administrativos, a amplitude e relevância das irregularidades configuram grave omissão no desempenho de suas atribuições de supervisão. 
 (...) 
22.10. Dessa forma, não há como afastar a responsabilização do ex-Prefeito.
 (peça 43, p. 5-6 - grifos nossos e do original) 
50.	Em consonância com o exame levado a efeito pela SecexTCE na instrução à peça 43, o Ministério Público conclui que os documentos juntados ao processo pelo Sr. Leonardo Barroso Coutinho às peças 64-66 não alteram o juízo adiante indicado, pela rejeição parcial de suas alegações de defesa.
51.	Diante do exposto, este membro do Ministério Público de Contas da União, em concordância parcial com a SecexTCE, propõe o seguinte desfecho para este processo:
51.1.	declarar nula a audiência do Sr. Othon Luiz Machado Maranhão, promovida neste processo;
51.2.	rejeitar parcialmente as alegações de defesa apresentadas pelos Srs. Leonardo Barroso Coutinho e Pedro de Sousa Primo Neto;
51.3.	julgar irregulares, nos termos dos arts. 1º, inciso I, 16, inciso III, alíneas 'b' e 'c', da Lei 8.443/1992 c/c os arts. 19 e 23, inciso III, dessa lei, as contas dos Srs. Leonardo Barroso Coutinho e Pedro de Sousa Primo Neto, condenando-os, solidariamente, ao pagamento das importâncias a seguir especificadas, atualizadas monetariamente e acrescidas dos juros de mora, calculadas a partir das datas discriminadas até a data da efetiva quitação do débito, fixando-lhes o prazo de quinze dias, para que comprovem, perante o Tribunal, o recolhimento das referidas quantias aos cofres do Fundo Nacional de Desenvolvimento da Educação, nos termos do art. 23, inciso III, alínea 'a', da citada lei, c/c o art. 214, inciso III, alínea 'a', do Regimento Interno/TCU:
	Valor histórico (R$) 
	Data de ocorrência

	61.355,20
	2/9/2014

	69.558,03
	2/10/2014

	69.558,03
	4/11/2014

51.4.	aplicar aos Srs. Leonardo Barroso Coutinho e Pedro de Sousa Primo Neto, individualmente, a multa prevista no art. 57 da Lei 8.443/1992 c/c o art. 267 do Regimento Interno/TCU, fixando-lhes o prazo de quinze dias, a contar das respectivas notificações, para que comprovem, perante o Tribunal (art. 214, inciso III, alínea 'a', do Regimento Interno/TCU) , o recolhimento das dívidas aos cofres do Tesouro Nacional, atualizadas monetariamente desde a data do acórdão que vier a ser proferido por este Tribunal até a dos efetivos recolhimentos, se pagas após o vencimento, na forma da legislação em vigor;
51.5.	autorizar, desde logo, a cobrança judicial das dívidas, caso não atendidas as notificações, na forma do disposto no art. 28, inciso II, da Lei 8.443/1992;
51.6.	autorizar, desde logo, se requerido, com fundamento no art. 28, inciso I, da Lei 8.443/1992, c/c o art. 217, §§ 1º e 2º, do Regimento Interno/TCU, o parcelamento das dívidas em até 36 parcelas, incidindo, sobre cada parcela, corrigida monetariamente, os correspondentes acréscimos legais, fixando-lhes o prazo de quinze dias, a contar do recebimento da notificação, para comprovarem, perante o Tribunal, o recolhimento da primeira parcela, e de trinta dias, a contar da parcela anterior, para comprovarem o recolhimento das demais parcelas, devendo incidir, sobre cada valor mensal, atualizado monetariamente, os juros de mora devidos, no caso do débito, na forma prevista na legislação em vigor, alertando os responsáveis de que a falta de comprovação do recolhimento de qualquer parcela importará o vencimento antecipado do saldo devedor, nos termos do § 2º do art. 217 do Regimento Interno/TCU;
51.7.	reiterar a proposta apresentada no parágrafo 46 do parecer à peça 57 (p. 12) do TC Processo 027.752/2018-6, no sentido de que seja autuado processo apartado, da espécie representação, constituído a partir das peças desta TCE ou do mencionado processo, no qual deve ser realizada, com base nos arts. 157 e 250, inciso IV, do Regimento Interno/TCU, a audiência do Sr. Othon Luiz Machado Maranhão, nos seguintes termos:
	IRREGULARIDADE
	CONDUTA

	Simulac¿a¿o de licitac¿a¿o com frustrac¿a¿o ao cara¿ter competitivo no a¿mbito do Prega¿o Presencial 3/2013 (fraude à licitação) , na qual o objeto foi separado em sete lotes distintos, sendo que para cada rota (item efetivamente licitado) houve apenas uma licitante interessada entre as doze participantes, o que indica a existe¿ncia de um acordo informal entre as empresas para a divisa¿o do objeto licitado; 
	Ter atuado como Pregoeiro na conduc¿a¿o do Prega¿o Presencial 3/2013, utilizado como forma de dar aparente legalidade a¿ situac¿a¿o fa¿tica previamente existente, em que o mercado de prestac¿a¿o de servic¿o de transporte escolar se encontrava dividido entre diversas empresas, o que permitiu a ocorre¿ncia de irregularidades na aplicac¿a¿o dos recursos do Programa Nacional de Apoio ao Transporte Escolar (PNATE) nos exercícios de 2013 e 2014 - realizac¿a¿o de despesas relacionadas ao pagamento por servic¿os de ma¿ qualidade -, impedindo a comprovac¿a¿o sobre a adequac¿a¿o e a regularidade dos dispe¿ndios realizados, o que comprometeu o alcance dos objetivos previstos no PNATE dos referidos exerci¿cios.

51.8.	enviar cópia do acórdão que vier a ser prolatado, bem como do relatório e do voto que o fundamentarem, à Procuradoria da República no Estado do Maranhão, nos termos do § 3º do art. 16 da Lei 8.443/1992 c/c o § 7º do art. 209 do Regimento Interno/TCU, para adoção das medidas cabíveis;
51.9.	enviar cópia do acórdão que vier a ser proferido aos responsáveis, à prefeitura municipal de Caxias/MA e ao Fundo Nacional de Desenvolvimento da Educação, para ciência, informando que a presente deliberação, acompanhada do Relatório e do Voto que a fundamenta, está disponível para a consulta no endereço www.tcu.gov.br/acordaos, além de esclarecer que, caso requerido, o TCU poderá fornecer sem custos as correspondentes cópias, de forma impressa;
51.10. apensar cópia da deliberação que vier a ser proferida neste processo ao TC Processo 027.752/2018-6.".
	É o Relatório.

8.1. James Lobo de Oliveira Lima (6.679/OAB-MA), representando Pedro de Sousa Primo Neto e Leonardo Barroso Coutinho.

Procurador Rodrigo Medeiros de Lima.

TOMADA DE CONTAS ESPECIAL. PNATE. AUDITORIA DA CGU. SUBCONTRATAÇÃO. VEÍCULOS FORA DE CONDIÇÃO. AMOSTRAGEM. CITAÇÃO. REJEIÇÃO PARCIAL. DÉBITO. MULTA. CONTAS IRREGULARES. NULIDADE DA AUDIÊNCIA DO PREGOEIRO. AUTUAÇÃO DE APARTADO.

TOMADA DE CONTAS ESPECIAL (TCE)

Secretaria de Controle Externo de Tomada de Contas Especial (SecexTCE).

Em exame Tomada de Contas Especial instaurada pelo Fundo Nacional de Desenvolvimento da Educação (FNDE) , inicialmente em desfavor do Sr. Leonardo Barroso Coutinho, ex-Prefeito do Município de Caxias/MA (gestão 2013-2016) , em razão de irregularidades na aplicação dos recursos repassados ao Município no âmbito do Programa Nacional de Apoio ao Transporte do Escolar (PNATE) , no exercício de 2014. 
Para a execução do Pnate/2014, o FNDE havia repassado, ao Município de Caxias/MA, a importância total de R$ 556.464,24 (peças 3 e 8) . 
A aplicação dos recursos do Pnate/2013 e 2014 foi objeto de fiscalização por parte da Controladoria-Geral da União (CGU) , no período de 29/9 a 3/10/2014, no âmbito do Relatório de Fiscalização 00190.032265/2013-18 (peça 10) , no qual consignaram-se as supostas irregularidades que embasaram a emissão do parecer financeiro pelo ente repassador (peça 9) , a saber (peça 10, pp. 6-50) :
superfaturamento em contratos de locação de veículos (item 2.1.2 - peça 10, pp. 6-9) ;
má qualidade da frota de veículos contratados para o transporte escolar (item 2.1.3  peça 10, pp. 9-14) ;
impropriedades na instrução de processos licitatórios (item 2.2.1 - peça 10, pp. 15-24) ;
vínculo entre gestores municipais, vereadores, empresas contratadas e prestadores do serviço de transporte escolar (item 2.2.2 - peça 10, pp. 24-27) ;
simulação de licitação com frustração ao caráter competitivo (item 2.2.3 - peça 10, pp. 27-30) ;
imprecisão na definição dos custos mensais apresentados no Pregão Presencial 3/2013 (item 2.2.4 - peça 10, pp. 30-36) ;
ausência de capacidade operacional das empresas contratadas (item 2.2.5 - peça 10, pp. 36-42) ;
sub-rogação total e pessoal de prestação de serviços de transporte escolar (item 2.2.6  peça 10, pp. 42-47) ; e
inexistência de equipe de fiscalização dos contratos (item 2.2.7 - peça 10, pp. 47-50) .
 
Antes de prosseguir, registro que o possível dano relacionado ao Pnate/2013 é objeto do TC Processo 027.752/2018-6, também sob minha relatoria.  
Quanto ao "superfaturamento em contratos de locação de veículos" (item 2.1.2 - peça 10, pp. 6-9) , a CGU teria identificado a existência de significativa subcontratação nos contratos de transporte escolar, os quais eram executados por munícipes sem vínculo contratual com o município. A partir de uma amostra que contemplou dois dos cinco contratos decorrentes do Pregão Presencial 3/2013 (cinco veículos sublocados - peça 10, p. 6) , no período de janeiro de 2013 a julho de 2014, a CGU apurou o superfaturamento como sendo a diferença entre o valor pago pela municipalidade às empresas contratadas e o valor desembolsado por essas empresas junto aos efetivos prestadores do serviço, equivalente a R$ 3.580,00 por mês (cinco veículos) .
Em razão da ausência de documentos referentes aos demais contratos, a CGU extrapolou a comparação realizada sobre os cinco veículos para o universo de 21 veículos sublocados, estimando superfaturamento proporcionalmente ao total de 21 veículos sublocados, o que resultaria no débito de R$ 255.612,00 para 19 meses de execução contratual (ano de 2013 e sete primeiros meses de 2014 - peça 10, p. 7) . 
Em outro giro, a partir de inspeção in loco nas unidades escolares municipais, a CGU apontou precariedade dos veículos contratados para a prestação dos serviços (item 2.1.3  peça 10, pp. 9-14) , identificando três situações distintas relacionadas às condições de uso dos veículos no transporte escolar, inclusive utilizando de registros fotográficos:
0. dois ônibus escolares próprios do município, conservados e dentro dos padrões exigidos pela legislação nacional de trânsito;
0. dezesseis veículos contratados em condições razoáveis de uso, porém fora dos padrões exigidos pela legislação nacional de trânsito, seja por serem modelos impróprios para o transporte de alunos e/ou por estarem com pneus carecas, insalubres, pela falta de cintos de segurança, extintores de incêndio, placa (licença do veículo) , além de, em muitos casos, trafegarem superlotados; e
0. oito veículos contratados em precário estado de conservação e totalmente inapropriados para utilização no transporte escolar.
 
Ademais, a CGU apontou a existência de indícios de simulação de competição nas licitações realizadas para a contratação do serviço de transporte escolar, ante as seguintes constatações:
0. os editais 52/2011, 16/2012 e 3/2013 não exigiam qualquer qualificação técnica para participação no certame, o que permitiu a contratação de empresas que não possuíam frota de veículos e nem quadro funcional com motoristas qualificados para o transporte escolar (item 2.2.1.a  peça 10, p. 15) ;
0. ausência de pesquisa de preços para suportar a estimativa de custos apresentada pelo município, o que dificultou aferir se os preços ofertados estavam compatíveis com os praticados no mercado e permitiu a contratação por valores superfaturados (item 2.2.1.b - peça 10, pp. 15-17) ;
0. descumprimento de cláusula do edital 3/2013, que exigia "laudo de vistoria" na apresentação dos veículos, aprovando ou desaprovando as suas condições de funcionamento, confirmado com a situação precária em que se encontravam os veículos inspecionados pela equipe da CGU (item 2.2.1.c  peça 10, pp. 17-19) ;
0. supostos vínculos entre gestores municipais, vereadores, empresas contratadas e prestadores do serviço de transporte escolar (item 2.2.2 - peça 10, pp. 25-26) ;
0. simulação de licitação com frustração ao caráter competitivo no âmbito do Pregão Presencial 3/2013, onde o objeto foi separado em sete lotes distintos, em que, para cada lote, houve apenas uma licitante interessada entre todas as participantes (item 2.2.3 - peça 10, pp. 27-29) ;
0. imprecisão na definição dos custos mensais apresentados no Pregão Presencial 3/2013 (item 2.2.4 - peça 10, pp. 30-34) ;
0. ausência de capacidade operacional das empresas contratadas (item 2.2.5 - peça 10, pp. 36-40) ;
0. sub-rogação total e pessoal de prestação de serviços de transporte escolar (item 2.2.6  peça 10, pp. 42-46) ; e
0. inexistência de equipe de fiscalização dos contratos (item 2.2.7 - peça 10, pp. 47-49) .
 
Já no âmbito desta Casa, após exame preliminar dos elementos que compõem os autos (peças 23-25) , a SecexTCE promoveu a citação do Sr. Leonardo Barroso Coutinho (peça 28) , então Prefeito (gestão 2013-2016) , considerando os apontamentos da equipe da CGU (peça 10) , notadamente: (i) o superfaturamento em contratos de locação de veículos; e (ii) a má qualidade da frota de veículos contratados para o transporte escolar, sob a cifra histórica de R$ 584.805,32.
A partir da análise das alegações de defesa então apresentadas pelo ex-prefeito (peças 33 e 35-42) , a unidade técnica verificou a necessidade de serem incluídos no rol de responsáveis os Srs. Pedro de Sousa Primo Neto, então Secretário Municipal de Administração, e Othon Luiz Machado Maranhão, Pregoeiro responsável pela condução do Pregão Presencial 3/2013 (peças 43-45) .
Além disso, a unidade técnica afastou a caracterização do débito relacionado ao superfaturamento (peça 43, p. 9, item 24) considerando que a verificação realizada pela CGU não teve a completude que se esperava - pois teria se debruçado apenas sobre dois dos cinco contratos formalizados, considerando apenas os sete primeiros meses de 2014 - além de ter calculado, como base para o suposto dano, apenas a diferença entre o valor pago pela municipalidade às empresas contratadas e o valor desembolsado por essas empresas junto aos efetivos prestadores do serviço, sendo que haveria precedentes nesta Casa (a exemplo do Acórdão 4349/2018-TCU-Segunda Câmara, Relator Ministro-Substituto Marcos Bemquerer) no sentido de que tal quantificação - em cenário de subcontratação integral - deveria se dar em função dos preços de mercado, e não simplesmente pela diferença entre os pagamentos recebidos pela empresa contratada e os valores por ela pagos à subcontratada. 
Diante deste cenário, foram promovidas as citações do Sr. Leonardo Barroso Coutinho e do Sr. Pedro de Sousa Primo Neto, em solidariedade, pela "realização de despesas por serviços de má qualidade", novamente sob a monta histórica de R$ 584.805,32 (peças 46 e 47) . Promoveu-se, também, a audiência do então pregoeiro, Sr. Othon Luiz Machado Maranhão, em razão da "simulação de licitação com frustração ao caráter competitivo no âmbito do Pregão Presencial 3/2013, onde o objeto foi separado em 7 lotes distintos, e para cada lote houve apenas uma licitante interessada entre todas as participantes" (peça 48) .
Foram apresentadas alegações de defesa pelos ex-gestores ouvidos em citação (peças 49 e 53) , tendo permanecido revel o ex-pregoeiro, chamado em audiência.
Por meio da instrução às peças 59-61, a unidade técnica rejeitou as defesas apresentadas, sugerindo o julgamento pela irregularidade das contas dos Srs. Leonardo Barroso Coutinho e Pedro de Sousa Primo Neto, com imputação de débito integral, em solidariedade, pelas parcelas que constaram dos ofícios de citação, bem como a aplicação, de forma individual, da multa prevista no art. 57 da Lei 8.443/1992. Tal proposta decorreu da conclusão pelo "não atingimento dos objetivos do programa e a consequente glosa integral dos valores despendidos no período" (peça 59, p. 18, item 49) . Ao Sr. Othon Luiz Machado Maranhão, foi proposto o julgamento pela irregularidade de suas contas e a aplicação da sanção prevista no art. 58, inciso I, da Lei Orgânica/TCU.
O MP/TCU, a seu turno, por meio de seu Parecer inicial (peça 62) , havia divergido parcialmente da proposta instrutória, defendendo a imputação de débito equivalente ao percentual de veículos efetivamente vistoriados pela CGU (correspondentes 34,28% do total de setenta veículos decorrentes da contratação) , o que resultaria em débito no valor R$ 200.471,26, em custos históricos. Defendeu, ainda, a desnecessidade de julgamento das contas do ex-pregoeiro, eis que não teria sido promovida sua citação, bem como a capitulação da multa no inciso II do artigo 58 da Lei Orgânica. 
Na sequência, tendo sido o processo pautado para sessão de Primeira Câmara, o e. Procurador Rodrigo Medeiros de Lima solicitou o retorno dos autos ao seu Gabinete, a fim de que fosse ajustado/complementado o pronunciamento anterior, com vistas a promover a congruência com sua manifestação constante do TC Processo 027.752/2018-6, em que se discute possível dano relacionado ao Pnate/2013.
Por meio de seu derradeiro Parecer, à peça 76, o MP/TCU propõe julgar irregulares as contas dos Srs. Leonardo Barroso Coutinho e Pedro de Sousa Primo Neto, condenando-os ao ressarcimento da monta apurada (R$ 200.471,26, em valores históricos) e ao pagamento da multa legal, bem como o reconhecimento da nulidade da audiência promovida do Sr. Othon Luiz Machado Maranhão e, ao mesmo tempo, a sugestão da realização de nova audiência em processo apartado. 
Brevemente historiado, desde logo adianto que adoto - com vênias à SecexTCE - a derradeira proposta ministerial, acolhendo a respectiva análise como minhas razões de decidir, bem como a análise instrutória naquilo que não for incompatível com aquela, sem prejuízo das considerações que se seguem.  
Ainda que não seja possível apurar, com o adequado grau de confiabilidade, o dano ao erário decorrente da evidenciada subcontratação relativamente à integralidade dos valores pagos, a inspeção in loco promovida pela CGU no ano de 2014 desnudou - consoante indicam os registros fotográficos à peça 10, p. 9-12 - que a frota de veículos contratados é "imprópria para o uso pelos alunos e não atende ao estipulado no Código de Trânsito Brasileiro" (peça 10, p. 9) , especialmente o disposto em seu artigo 136, o que comprometeria o atingimento dos objetivos do PNATE/2014 e, por sua vez, permitiria a imputação pela integralidade dos valores relacionados. 
A propósito, a partir do relato da equipe de fiscalização e dos registros fotográficos é patente a diferença de conservação entre os veículos próprios do município e aqueles resultantes do contrato de locação, chegando a resultar em violações às regras para transportes de escolares prevista no CTB e nos normativos específicos do FNDE.
O conjunto de irregularidades apuradas, a meu sentir, permite a conclusão pela execução física inapropriada do Pnate, em prejuízo da comprovação quanto ao atingimento dos objetivos da política pública. Inobstante, por prudência, considero não ser razoável a imputação da integralidade dos valores aplicados, limitando-se ao percentual de veículos efetivamente avaliado pela CGU (grupos 'b' e 'c' do item 7 supra) , consoante sugerido pelo MP/TCU, para fins de imputação do dano. 
Ainda que inexista, nos presentes autos, avaliação objetiva quanto ao grau de efetivo comprometimento dos serviços custeados com recursos federais, o conjunto de irregularidades e os relatos da equipe de fiscalização - inexplicados pelos gestores - evidenciam o descaso com a qualidade do serviço de transporte escolar e, assim, com os próprios objetivos da política pública. 
Em relação aos precedentes citados pela unidade técnica, vale destacar a existência do TC Processo 029.548/2017-9 - apreciado na sessão de 25/5/2021 por meio do Acórdão 7979/2021-TCU-Segunda Câmara, Relator Ministro-Substituto André Luís de Carvalho -, no qual esta Corte condenou os responsáveis ao ressarcimento do dano em razão da "utilização de veículos inadequados para o seguro transporte escolar", "ausência de controles sobre o cumprimento dos itinerários dos veículos contratados" e "pagamentos realizados a preço fixo, sem levar em conta o tipo de veículo utilizado, a quilometragem percorrida e o valor por quilômetro". De modo semelhante, no Acórdão 4474/2019, Relator Ministro-Substituto Marcos Bemquerer - confirmado pelo Acórdão 6.337/2020, Relator Ministro Augusto Nardes -, ambos da 2ª Câmara, esta Corte concluiu pela existência de dano ao erário decorrente da execução física inapropriada, com prestadores de serviço sem habilitação e sem qualificação técnica específica, além de veículos inadequados para o transporte de escolares.
Nestes termos, as alegações de defesa apresentadas pelo ex-secretário de administração (peça 53) - na qualidade de ordenador de despesas, autoridade que homologou o Pregão Presencial 3/2013 e signatário dos contratos - afiguraram-se insuficientes para descaracterizar sua responsabilidade pelo dano apurado, consoante apurado pela unidade técnica (peça 59, pp. 16-21) .
Igualmente, as alegações do Sr. Leonardo Barroso Coutinho, ex-Prefeito (peça 49) - em relação à falha na supervisão hierárquica que propiciou a realização de despesas por serviços de má qualidade - foram examinadas com propriedade pela unidade técnica (peça 59, p. 7-15) , sendo insuficientes para afastamento de sua responsabilidade.  
Ainda que se alegue que a competência pelas contratações em epígrafe seja da Secretaria Municipal de Administração ou da Secretaria Municipal de Educação, destaco que a jurisprudência predominante desta Casa (a exemplo do Acórdão 3121/2015-TCU-Primeira Câmara, Relator Ministro Walton Rodrigues) admite a responsabilização pessoal do prefeito, pois a condição de agente político não afasta sua responsabilidade pela culpa in vigilando.
Em acréscimo às análises instrutória e ministerial, registro que não deve ser acatada a alegação de que a Lei Municipal 1.745/2008 (peça 65) , especialmente em seu art. 5º, teria atribuído à Secretaria de Administração atribuições relacionadas às aquisições logísticas, ou que as delegações ocorridas a partir de seu artigo 20, a exemplo do Decreto Municipal 2.311/2013, teriam o condão de afastar do ex-prefeito "a responsabilidade pela utilização dos recursos transferidos" (peça 64, p. 10) .
Ainda que a unidade técnica tenha suscitado a possibilidade de afastamento da responsabilidade dos prefeitos nos casos em que houver lei municipal específica definindo as competências e houver comprovação de que os atos de gestão do convênio foram praticados por secretários municipais, a exemplo dos Acórdão 563/2019-TCU-Segunda Câmara (Relatora Ministra Ana Arraes) e 7304/2013-1ª Câmara (de minha relatoria) , registro que, mesmo que se admitisse que o presente caso se amolda à situação tratada naquelas oportunidades, não se pode olvidar que é ônus do prefeito escolher seus auxiliares diretos e supervisionar os trabalhos desempenhados, sob pena de responder por culpa nas modalidades in eligendo e in vigilando (a exemplo da conclusão a que chegaram os Acórdão 8784/2017-TCU-Primeira Câmara, Relator Ministro Bruno Dantas; e 2.603/2011-Plenário, Relator Ministro Walton Alencar Rodrigues.) . 
No caso em tela, pode-se afirmar que seria de fácil percepção as condições dos veículos contratados para o transporte escolar, notoriamente precárias, o que deveria ensejar a adoção de providências ou, no mínimo, questionamentos por parte da autoridade máxima do Poder Executivo local a respeito do atendimento às exigências legais e/ou contratuais quanto à realização dos serviços, restando sim caracterizada sua culpa in vigilando. A atuação do ex-prefeito, sob tal prisma, acabou por permitir a ocorrência de irregularidades na aplicação dos recursos do PNATE/2014, na condição de dirigente máximo do ente municipal.   
Neste cenário, a suposta designação de fiscal de contrato para tais contratações igualmente não é capaz de afastar sua responsabilidade pelas graves impropriedades observadas.
Em relação ao questionamento quanto à existência de dolo ou erro grosseiro, lembro que a jurisprudência desta Casa (a exemplo do Acórdão 2391/2018-TCU-Plenário, Relator Ministro Benjamin Zymler) tem considerado o erro grosseiro como sendo aquele que decorreu de uma grave inobservância de um dever de cuidado, isto é, que foi praticado com culpa grave. Nesse sentido, a partir do mesmo raciocínio supra observa-se a existência de erro grosseiro por parte do ex-prefeito, o que leva à rejeição da defesa apresentada.
Cumpre salientar, ainda, conclusão do controle interno quanto à existência de "vínculo entre gestores municipais, vereadores, empresas contratadas e prestadores do serviço de transporte escolar" (peça 10, pp. 24-25) , obtida a partir de cruzamento de dados de CPFs e CNPJs.
Em relação aos indícios de "simulação de licitação com frustração ao caráter competitivo no âmbito do Pregão Presencial 3/2013", observo que o principal indicativo consiste na divisão do objeto licitado em sete lotes distintos, sendo que houve apenas uma licitante interessada para cada rota, o que indicaria "existência de um acordo informal entre as empresas para a divisão do objeto licitado" (peça 10, p. 28) . 
A título de exemplo, cito exame empreendido pela CGU sobre propostas de duas licitantes, sendo que, no lote VI, a Empresa A. V. Soares apresentou proposta à rota 2 do referido lote, enquanto a empresa C. A. A. Soares Comércio apresentou proposta às rotas restantes (1,3,4,5,6,7) , evitando assim a competição entre lances. Como agravante, constatou-se que haveria relação de parentesco (pai/filho) entre os responsáveis de tais empresas (peça 10, p. 28) .
Considero que ainda que, de fato, não seja possível garantir um quantitativo mínimo de interessados em cada lote licitado, havendo inclusive a possibilidade de licitações desertas (Lei 8.666, art. 24, inciso V) , o que se tem é um certame licitatório em que, coincidentemente, para cada binômio lote/rota, não houve qualquer competição, consoante apurado no mapa elaborado pela CGU à peça 10, p. 29.
À relação de parentesco apontada pela CGU, entre os responsáveis das Empresas A. V. Soares e C. A. A. Soares Comércio - confirmada por minha assessoria mediante consulta ao "DGI Consultas" -, acresço que a primeira firma tem como objeto principal o "Comércio varejista de materiais de construção em geral" e a segunda, "Serviços de alinhamento e balanceamento de veículos automotores", o que igualmente corrobora a afirmação de simulação de competição. 
Relações de parentesco podem ser observadas também em outras duas licitantes, como os responsáveis legais pelas empresas de CNPJs 17.114.854/0001-00 e 10.587.016/0001-04 (tio/sobrinho) , embora ambas tenham como objeto social o transporte escolar, consoante identificado por minha assessoria. 
Todos estes fatos inexplicados levaram à realização de audiência do Sr.  Othon Luiz Machado Maranhão (peça 48) , em razão da:
 (...) simulac¿a¿o de licitac¿a¿o com frustrac¿a¿o ao cara¿ter competitivo no a¿mbito do Prega¿o Presencial 3/2013, onde o objeto foi separado em 7 lotes distintos, e para cada lote [sic] houve apenas uma licitante interessada entre todas as participantes, o que indica a existe¿ncia de um acordo informal entre as empresas para a divisa¿o do objeto licitado; (peça 48, p. 1 - grifos nossos) .
Ocorre que, consoante aponta o Parquet especializado em sua derradeira manifestação (peça 76) , a fiscalização promovida pela CGU concluiu pela existência de apenas uma licitante interessada para cada item licitado, ou seja, para cada rota que estava inserida em determinado lote objeto do certame (peça 10, p. 74) . 
Este fato pode ser observado a partir do Mapa de Apuração e Classificação de Propostas, Anexo I à Ata da Sessão Pública por meio da qual foi formalizado o julgamento das propostas apresentadas no Pregão Presencial 3/2013 (peça 36, p. 432) . Portanto, para cada rota houve apenas uma proposta de preços, mesmo sendo possível verificar, de modo concomitante, que, dentro de um mesmo lote, empresas diferentes apresentaram proposta de preços (para distintas rotas) . 
Assim, ante o equívoco nos termos da audiência promovida -  que faz alusão à existência de um único licitante para cada lote - acolho a sugestão do MP/TCU, no sentido de declarar nula a audiência realizada à peça 28 dos presentes autos, deixando-se de declarar revel o do Sr.  Othon Luiz Machado Maranhão, sem prejuízo de instaurar processo apartado, a partir da extração de cópia dos presentes autos, para se promover, com os mencionados ajustes, a audiência determinada por meio do Pronunciamento de peça 45, de 29/6/2019.
Trata-se, a meu ver, da medida processual mais adequada, considerando-se o estado dos presentes autos, que o mesmo equívoco fora observado também no TC Processo 027.752/2018-6 e o bom andamento da marcha processual.
Com efeito, não merecem ser acolhidas as alegações de defesa apresentadas, devendo ser julgadas irregulares as contas dos Srs. Leonardo Barroso Coutinho e Pedro de Sousa Primo Neto, com imputação de débito no valor histórico de R$ 200.471,26, em custos históricos (equivalente ao percentual de veículos efetivamente vistoriados pela CGU) , e a aplicação da multa legal. 
Em relação aos expedientes juntados pelo Sr. Leonardo Barroso Coutinho após a conclusão da análise técnica (peças 64-66) , registro que não têm o condão de alterar o juízo de mérito aqui esposado, nos termos aventados pelo Parquet especializado (peça 76, p. 12, item 50) .
Em outro giro, estando os autos na pauta de julgamento, o Sr. Leonardo Barroso Coutinho apresentou a petição constante da peça 77, acompanhada dos elementos de peças 78-84, em que procura refutar as conclusões da instrução técnica ou do Parquet especializado.
De início, cabe o registro de que este Tribunal não admite a etapa de contestação da instrução da unidade técnica, segundo enunciado de jurisprudência que acompanha o Acórdão 7339/2020-TCU-Segunda Câmara (Relator Ministro-Substituto Marcos Bemquerer) :
"Após o término da fase de instrução, documentação entregue pelos responsáveis tem natureza jurídica de memorial (art. 160, §§ 1º e 3º, do Regimento Interno do TCU) e, ainda que contenha argumentos inéditos aos autos, não vincula a formação de juízo do relator, podendo este até mesmo não autorizar sua juntada ao processo. Não existe na processualística do Tribunal etapa de contestação da instrução da unidade técnica e tampouco fase processual de réplica ao parecer do Ministério Público."
De qualquer forma, observo que os argumentos constantes da petição não são hábeis a alterar o juízo sobre a matéria.  
Em relação à alegação de que o prefeito não poderia ser responsabilizado por não ter figurado nos atos de gestão da licitação ou do contrato, à exceção da designação da comissão permanente de licitação e nomeação dos secretários municipais de sua administração, repiso que tal argumento não merece acolhida. Consoante apontado acima, a utilização dos veículos em situação de elevada inadequação - observada na fração dos veículos inspecionada (peça 10, p. 9-12) -, a qual poderia ter sido identificada por meio de simples inspeção visual, caracteriza grave omissão no desempenho das atribuições do ex-prefeito, consoante apontado no Acórdão 760/2015-TCU-Plenário, na medida em que a nomeação dos secretários municipais não lhe retira o poder-dever de exercer a supervisão de sua gestão, aflorando-se sua responsabilidade por omissão.
No que se refere à alegação de que inexistem registros fotográficos de todos os 24 veículos a que se refere a conclusão da CGU, mas de apenas quinze, cumpre salientar que o relato dos fiscais da CGU reveste-se de fé pública, razão pela qual esta Corte adota, em tantos outros processos, tais constatações como fundamento para suas deliberações. Inobstante, considerando que se trata de elemento que goza de presunção relativa de veracidade, é claro que o responsável pode apresentar prova no sentido de descaracterizar o apontamento da CGU, o que inocorreu no presente caso. 
Para além das contatações, registro que as fotos são exemplificativas, servindo-se ao propósito de ilustrar e enriquecer o apontamento da equipe de fiscalização, de sorte que a inexistência de foto para a integralidade da amostra não invalida a conclusão oferecida pelo controle interno.
No que se refere à conclusão do Cacs (Conselho de Acompanhamento e Controle Social) , em relatório alusivo ao exercício de 2014, de que os veículos terceirizados ou próprios "apresentam condições de segurança e conforto para o transporte dos estudantes" (peça 77, p. 31, item 9) , entendo que os registros fotográficos, ainda que exemplificativos, indicam a inadequação da referida conclusão, razão ela qual não tem o condão de afastar a irregularidade quanto à parcela da frota efetivamente vistoriada pela CGU (grupos 'b' e 'c' do item 7 supra) .
Em relação à menção aos artigos 20 a 22 da LINDB, em síntese de que devem ser considerados, na interpretação de normas sobre gestão pública, os obstáculos, as dificuldades reais do agente público e as exigências das políticas públicas a seu cargo, assim como os princípios da proporcionalidade e razoabilidade, destaco que a condenação aqui exarada toma por base apenas proporção dos veículos efetivamente vistoriados pela CGU, deixando de extrapolar a referida conclusão para o universo de veículos em questão. Ademais, a questão do transporte escolar em municípios maranhenses não é assunto novo nesta Casa e, no presente caso, o que novamente se observa é a sublocação expressiva das contratações entrelaçada à utilização de veículos em situação precária para o transporte de escolares.  
Destaco, por fim, que deixo de carrear para a minuta de acórdão tão-somente a proposição instrutória de autorizar-se o parcelamento das dívidas imputadas, desde já, tendo em vista entender tratar-se de providência que somente deve ser adotada em face de solicitação do interessado. 
	Ante o exposto, manifesto-me por que o Tribunal aprove o acórdão que ora submeto à deliberação deste Colegiado.
TCU, Sala das Sessões, em 21 de setembro de 2021.
AUGUSTO SHERMAN CAVALCANTI 
Relator